---
title: "Formativo EP09"
author: "Jaime Riquelme"
date: "2024-11-25"
output: pdf_document
---

# Ejercicio de correlacion
```{r}
Ingreso <- c(4250,8500,12800,19800,25500)

Prevalencia <- c(4.12,4.19,4.35,4.66,5.26)
```

1.- ¿Existe una realción entre la prevalencia de CMP y el ingreso anual de las mujeres estudiadas?

```{r}
cor(Ingreso,Prevalencia)
```
Dado el valor obtenido al realizar la prueba de correlacion, obteniendo un valor de 0.9584311 podemos decir que si existe una relacion entre la prevalencia de CMP y el ingreso anual de las mujeres estudiadas.

¿Que tan fuerte es esta relacion?

Esta relacion es muy fuerte por que el valor obtenido es de 0.9584311 muy cercano a 1.

```{r}
cor.test(Ingreso,Prevalencia)
```


¿Qué podríamos recomendar a un gobiertno si desea disminuir la prevalencia de este tipo de cancer?

Se podria recomendar que se realicen campañas de prevencion y deteccion temprana de este tipo de cancer, ademas de fomentar la realizacion de examenes de mamografias a mujeres de bajos recursos, ya que la correlacion obtenida nos indica que a mayor ingreso anual mayor es la prevalencia de CMP.


Realizamos un grafico.

```{r}
plot(Ingreso,Prevalencia)

#Añdimos la linea de regresion

abline(lm(Prevalencia~Ingreso))
```

