---
title: "EP06 LECTURA"
author: "Jaime Riquelme"
date: "2024-10-23"
output: html_document
---

# Lectura 11. Capítulo 11: Métodos clásicos para enfrentar variables numéricas problematicas.

## Transformación de datos.

**Transformacion lineal**

Sirven para poder convertir unidades a otras por ejemplo, de celcius a farenheit.

$$y_i = m*x_i + n$$
Ejemplo para convertir de celcius a farenheit:
Utilizamos la formula

$$F = 1.8*C + 32$$

```{r}
# Transformación lineal Ejemplo:

Celcius <- c(-5,0, 10, 20, 30, 40, 50)

Farenheit <- 1.8*Celcius + 32

#Mostramos los resultados
data.frame(Celcius, Farenheit)

```

**Tranformación Logaritmica**

Esta se usa cuando tenemos distrubuciones muy sesgadas, para poder hacerlas mas simetricas y con ello poder cumplir la condicion de normalidad para poder aplicar pruebas estadisticas.

Para realizar esta prueba se utiliza la funcion "Log(x,base)". y tener cuidado con los valores 0.

Ejemplo: Veremos unos datos que registraron el peso corporal (kg) y el peso del cerebro (g) de animales.

```{r}
library(ggpubr)
# Transformación logaritmica Ejemplo:
# Definimos los vectores de datos
animal <- c("Mountain beaver", "Cow", "Grey wolf", "Goat", "Guinea pig", 
            "Diplodocus", "Asian elephant", "Donkey", "Horse", 
            "Potar monkey", "Cat", "Giraffe", "Gorilla", "Human", 
            "African elephant", "Triceratops", "Rhesus monkey", "Kangaroo", 
            "Golden hamster", "Mouse", "Rabbit", "Sheep", "Jaguar", 
            "Chimpanzee", "Brachiosaurus", "Mole", "Pig")

body_weight <- c(1.35, 465, 36.33, 27.66, 1.04, 11700, 2547, 187.1, 521, 10, 
                 3.3, 529, 207, 62, 6654, 9400, 6.8, 35, 0.12, 0.023, 2.5, 
                 55.5, 100, 52.16, 87000, 0.122, 192)

brain_weight <- c(465, 423, 119.5, 115, 5.5, 50, 4603, 419, 655, 115, 25.6, 
                  680, 406, 1320, 5712, 70, 179, 56, 1, 0.4, 12.1, 175, 157, 
                  440, 154.5, 3, 180)

# Creación del data frame
datos <- data.frame(animal, body_weight, brain_weight)

#Aplicamos la tranformacion logaritmica

log_cuerpo <- log(body_weight)
log_cerebro <- log(brain_weight)

datos <- data.frame(datos, log_cuerpo, log_cerebro)

#Mostramos los resultados antes y despues

#Grafico de los datos originales

g1 <- gghistogram(datos, x = "brain_weight", bins = 10 ,
                  xlab = "Peso del cerebro (g)", ylab = "Frecuencia",
                  color = "red", fill = "red")

#Grafico de los datos transformados

g2 <- gghistogram(datos, x = "log_cerebro", bins = 10 ,
                  xlab = "Logaritmo del peso del cerebro (g)", ylab = "Frecuencia",
                  color = "blue", fill = "blue")

#Creamos una unica figura para mostrar ambos

histograma <- ggarrange(g1, g2, ncol = 2, nrow = 1)
Titulo <- text_grob("Peso del cerebro (g) vs Logaritmo del peso del cerebro (g)",
                    face = "bold", size = 14, color = "blue")

histograma <- annotate_figure(histograma, top = Titulo)

print(histograma)

#Graficos de dispercion para relacion entre paso corporal y pero del cerebro antes y despues de la transformacion

g3 <- ggscatter(datos, x = "body_weight", y = "brain_weight",
                xlab = "Peso corporal (kg)", ylab = "Peso del cerebro (g)",
                color = "red", fill = "red")

g4 <- ggscatter(datos, x = "log_cuerpo", y = "log_cerebro",
                xlab = "Logaritmo del peso corporal (kg)", ylab = "Logaritmo del peso del cerebro (g)",
                color = "blue", fill = "blue")

#Creamos una unica figura para mostrar ambos

dispersion <- ggarrange(g3, g4, ncol = 2, nrow = 1)

Titulo <- text_grob("Relación entre peso corporal y peso del cerebro",
                    face = "bold", size = 14, color = "blue")

dispersion <- annotate_figure(dispersion, top = Titulo)

print(dispersion)
```
### IMPORTANTE: CUANDO USAMOS ESTA TRANSFORMACION Y COMPARAMOS MEDIAS, ESTAMOS COMPARANDO MEDIAS GEOEMTRICAS.

**Escalera de potencias de Tukey** 

Esta es más general que la logaritmica, esta transformacion nos ayuda a cambiar la distribucion para que se aserque a una distribucion normal. esta se define por la siguiente formula:

$$\tilde{x}_\lambda = \begin{cases} 
x^\lambda & \lambda > 0 \\
\log(x) & \lambda = 0 \\
-(x^\lambda) & \lambda < 0 
\end{cases}$$

Pero por falta de computadores, se usa la siguiente tabla : 

$$
\begin{array}{|c|c|c|c|c|c|c|c|c|}
\hline
\lambda & -2 & -1 & -\frac{1}{2} & 0 & \frac{1}{2} & 1 & 2 \\ 
\hline
\tilde{x}_\lambda & -\frac{1}{x^2} & -\frac{1}{x} & -\frac{1}{\sqrt{x}} & \log(x) & \frac{1}{\sqrt{x}} & x & x^2 \\ 
\hline
\end{array}
$$
**Ejemplo:**

Usaremos la poblacion total de estados unidos

```{r}
# Cargar las librerías necesarias
library(ggpubr)
library(rcompanion)

# Cargar los datos
Year <- c(1610, 1620, 1630, 1640, 1650, 1660, 1670, 1680, 1690, 1700, 1710,
          1720, 1730, 1740, 1750, 1760, 1770, 1780, 1790, 1800, 1810, 1820,
          1830, 1840, 1850)

Population <- c(0.00035, 0.002302, 0.004646, 0.026634, 0.050368, 0.075058,
                0.111935, 0.151507, 0.210372, 0.250888, 0.331711, 0.466185,
                0.629445, 0.905563, 1.17076, 1.593625, 2.148076, 2.780369,
                3.929214, 5.308483, 7.239881, 9.638453, 12.86602, 17.069453,
                23.191876)

# Crear el data frame

datos2 <- data.frame(Year, Population)

#Creamos el grafico de dispersion e histograma

g5 <- ggscatter(datos2, x = "Year", y = "Population",
                xlab = "Año", ylab = "Población (millones)",
                color = "red", fill = "red")

g6 <- gghistogram(datos2, x = "Population", bins = 10,
                  xlab = "Población (millones)", ylab = "Frecuencia",
                  color = "blue", fill = "blue")

#Creamos una unica figura para mostrar ambos

dispersion2 <- ggarrange(g5, g6, ncol = 2, nrow = 1)

Titulo <- text_grob("Relación entre año y población",
                    face = "bold", size = 14, color = "blue")

dispersion2 <- annotate_figure(dispersion2, top = Titulo)

print(dispersion2)

```

Ahora realizamos la transformacion de Tukey, mediante la tabla de transformaciones.

```{r}
# Transformación de Tukey Ejemplo:

lambda_menos_dos <- -1/(datos2$Population^2)
lambda_menos_uno <- -1/datos2$Population
lambda_menos_un_medio <- -1/sqrt(datos2$Population)
lambda_cero <- log(datos2$Population)
lambda_un_medio <- 1/sqrt(datos2$Population)
lambda_dos <- datos2$Population^2

tranformaciones <- data.frame(datos2, lambda_menos_dos, lambda_menos_uno, lambda_menos_un_medio,
                               lambda_cero, lambda_un_medio, lambda_dos)

#Graficos de dispercion para la tranformacion de tukey de la poblacion y el año, usando los valores de lambda

gt1 <- ggscatter(tranformaciones, x = "Year", y = "lambda_menos_dos",
                xlab = "Año", ylab = "Transformación de Tukey (λ = -2)",
                color = "red", fill = "red")

gt2 <- ggscatter(tranformaciones, x = "Year", y = "lambda_menos_uno",
                xlab = "Año", ylab = "Transformación de Tukey (λ = -1)",
                color = "blue", fill = "blue")

gt3 <- ggscatter(tranformaciones, x = "Year", y = "lambda_menos_un_medio",
                xlab = "Año", ylab = "Transformación de Tukey (λ = -1/2)",
                color = "green", fill = "green")

gt4 <- ggscatter(tranformaciones, x = "Year", y = "lambda_cero",
                xlab = "Año", ylab = "Transformación de Tukey (λ = 0)",
                color = "purple", fill = "purple")

gt5 <- ggscatter(tranformaciones, x = "Year", y = "lambda_un_medio",
                xlab = "Año", ylab = "Transformación de Tukey (λ = 1/2)",
                color = "orange", fill = "orange")

gt6 <- ggscatter(tranformaciones, x = "Year", y = "lambda_dos",
                xlab = "Año", ylab = "Transformación de Tukey (λ = 2)",
                color = "black", fill = "black")

#Creamos una unica figura para mostrar todos los graficos

dispersion3 <- ggarrange(gt1, gt2, gt3, gt4, gt5, gt6, ncol = 3, nrow = 2)

Titulo <- text_grob("Relación entre año y transformación de Tukey",
                    face = "bold", size = 14, color = "blue")

dispersion3 <- annotate_figure(dispersion3, top = Titulo)

print(dispersion3)



```
Ahora podemos realizar esto mismo pero utilizando la funcion transformTukey() de la libreria rcompanion.

```{r}
# Transformación de Tukey Ejemplo:

library(rcompanion)

transformaciones2 <- transformTukey(datos2$Population, start = -4 , end = 4, int = 0.001, returnLambda = TRUE)



print(transformaciones2)
```
**Transformación de Box-Cox**

La tranformacion de Box-cox es una version escalada de la transformacion de Tukey, esta se define por la siguiente formula:

R, tiene distintos paquetes para esta tranformacion: 

BoxCoxLamda(x,lowe,upper)
BoxCox(x,lambda)
BoxCoxInv(x,lambda)


```{r}
# Transformación de Box-Cox Ejemplo:

# Cargar librerías necesarias
library(ggpubr)
library(DescTools)

# Cargar datos
Year <- c(1610, 1620, 1630, 1640, 1650, 1660, 1670, 1680, 1690, 1700, 1710,
          1720, 1730, 1740, 1750, 1760, 1770, 1780, 1790, 1800, 1810, 1820,
          1830, 1840, 1850)

Population <- c(0.00035, 0.002302, 0.004646, 0.026634, 0.050368, 0.075058,
                0.111935, 0.151507, 0.210372, 0.250888, 0.331711, 0.466185,
                0.629445, 0.905563, 1.17076, 1.593625, 2.148076, 2.780369,
                3.929214, 5.308483, 7.239881, 9.638453, 12.86602, 17.069453,
                23.191876)

# Crear un data frame
datos <- data.frame(Year, Population)

# Función para la transformación de Box-Cox
box_cox <- function(x, lambda) {
  if (lambda == 0) {
    return(log(x))
  } else {
    resultado <- (x ** lambda - 1) / lambda
    return(resultado)
  }
}

# Aplicar las transformaciones de Box-Cox
lambda_menos_dos <- box_cox(datos$Population, -2)
lambda_menos_uno <- box_cox(datos$Population, -1)
lambda_cero <- box_cox(datos$Population, 0)
lambda_uno <- box_cox(datos$Population, 1)
lambda_dos <- box_cox(datos$Population, 2)

# Crear un nuevo data frame con las transformaciones
transformaciones <- data.frame(datos, lambda_menos_dos, lambda_menos_uno,
                               lambda_cero, lambda_uno, lambda_dos)

# Gráficos de dispersión para las transformaciones de Box-Cox
g1 <- ggscatter(transformaciones, x = "Year", y = "lambda_menos_dos", 
                color = "purple", xlab = "Año", ylab = "lambda = -2") + rotate_x_text(45)

g2 <- ggscatter(transformaciones, x = "Year", y = "lambda_menos_uno", 
                color = "purple", xlab = "Año", ylab = "lambda = -1") + rotate_x_text(45)

g3 <- ggscatter(transformaciones, x = "Year", y = "lambda_cero", 
                color = "purple", xlab = "Año", ylab = "lambda = 0") + rotate_x_text(45)

g4 <- ggscatter(transformaciones, x = "Year", y = "lambda_uno", 
                color = "purple", xlab = "Año", ylab = "lambda = 1") + rotate_x_text(45)

g5 <- ggscatter(transformaciones, x = "Year", y = "lambda_dos", 
                color = "purple", xlab = "Año", ylab = "lambda = 2") + rotate_x_text(45)

# Crear una única figura con todos los gráficos de dispersión
dispersion <- ggarrange(g1, g2, g3, g4, g5, ncol = 3, nrow = 2)
texto <- "Población transformada por año"
titulo <- text_grob(texto, face = "bold", size = 14)
dispersion <- annotate_figure(dispersion, top = titulo)
print(dispersion)

# Buscar la mejor transformación de Box-Cox usando funciones de R
lambda <- BoxCoxLambda(datos$Population, lower = -4, upper = 4)
cat("Lambda óptimo:", lambda)

# Aplicar la transformación óptima de Box-Cox
transformacion <- BoxCox(datos$Population, lambda)
datos <- data.frame(datos, transformacion)

# Graficar los datos transformados
g1 <- ggqqplot(transformacion, color = "purple")
print(g1)

g2 <- gghistogram(datos, bins = 10, x = "transformacion", color = "purple", 
                  fill = "purple", xlab = "Población (Box-Cox)", ylab = "Frecuencia") + rotate_x_text(45)
print(g2)

#Grafico de dispercion para la tranformacion de box-cox de la poblacion y el año, usando los valores de lambda

g3 <- ggscatter(datos, x = "Year", y = "transformacion",
                xlab = "Año", ylab = "Transformación de Box-Cox", rotate_x_text = 45,
                color = "red", fill = "red")

print(g3)
```



