---
title: "ANOVA de una vía para muestras correlacionadas"
author: "Jaime Riquelme"
date: "2024-11-10"
output: pdf_document
---

# ANOVA de una vía para muestras correlacionadas

El ANOVA para muestras correlacionadas (también llamado ANOVA para medidas repetidas o ANOVA intracasos) es un procedimiento que nos permite comparar medias cuando las observaciones en los diferentes grupos están relacionadas o provienen de los mismos sujetos.

## Ejemplo

Una estudiante de un curso de programación debe comparar la eficiencia de cuatro algoritmos de ordenamiento: Quicksort, Bubblesort, Radixsort y Mergesort. Para ello, ha generado aleatoriamente 6 arreglos de tamaño y dificultad diversa, registrando para cada uno de ellos el tiempo de ejecución utilizado por cada algoritmo (en milisegundos).

### Datos del problema

```{r}
# Cargar los datos.
instancia <- 1:6
Quicksort <- c(23.2, 22.6, 23.4, 23.3, 21.8, 23.9)
Bubblesort <- c(31.6, 29.3, 30.7, 30.8, 29.8, 30.3)
Radixsort <- c(30.1, 28.4, 28.7, 28.3, 29.9, 29.1)
Mergesort <- c(25.0, 25.7, 25.7, 23.7, 25.5, 24.7)

# Crear matriz de datos.
datos <- data.frame(instancia, Quicksort, Bubblesort, Radixsort, Mergesort)

# Llevar datos a formato largo.
library(tidyverse)
datos_long <- datos %>% 
  pivot_longer(cols = c("Quicksort", "Bubblesort", "Radixsort", "Mergesort"),
               names_to = "algoritmo",
               values_to = "tiempo")

datos_long[["instancia"]] <- factor(datos_long[["instancia"]])
datos_long[["algoritmo"]] <- factor(datos_long[["algoritmo"]])
```

### Hipótesis

H0: No existen diferencias en el tiempo de ejecución promedio necesitado por cada algoritmo.
(μQuicksort = μBubblesort = μRadixsort = μMergesort)

Ha: Al menos un algoritmo presenta un tiempo de ejecución promedio diferente.
(∃i,j ∈ {Quicksort, Bubblesort, Radixsort, Mergesort}, i≠j | μi ≠ μj)

## Condiciones para usar ANOVA de una vía para muestras correlacionadas

1. La escala con que se mide la variable dependiente tiene las propiedades de una escala de intervalos iguales.
2. Las mediciones son independientes al interior de cada grupo.
3. Se puede suponer razonablemente que la(s) población(es) de origen sigue(n) una distribución normal.
4. La matriz de varianzas-covarianzas es esférica (prueba de esfericidad de Mauchly).

### Verificación de condiciones

1. La primera condición se cumple ya que el tiempo, como magnitud física, tiene una escala de intervalos iguales.

2. Las mediciones son independientes dentro de cada algoritmo, pues cada algoritmo se ejecuta de manera independiente.

3. Verificamos normalidad con gráficos Q-Q:

```{r}
# Realizamos gráficos qq para verificar normalidad
library(ggpubr)

g <- ggqqplot(datos_long, "tiempo", facet.by = "algoritmo")
g <- g + facet_wrap(~ algoritmo)
g <- g + rremove("x.ticks") + rremove("x.text")
g <- g + rremove("y.ticks") + rremove("y.text")
g <- g + rremove("axis.title")
print(g)
```

4. Verificamos esfericidad con la prueba de Mauchly:

```{r}
library(ez)
# Utilizamos ezANOVA para realizar la prueba de esfericidad
prueba_esfericidad <- ezANOVA(
  data = datos_long,
  dv = tiempo,
  wid = instancia,
  within = algoritmo,
  return_aov = TRUE
)

print(prueba_esfericidad$`Mauchly's Test for Sphericity`)
```

## Procedimiento ANOVA

```{r}
# ANOVA para medidas repetidas utilizando ezANOVA
resultado_anova <- ezANOVA(
  data = datos_long,
  dv = tiempo,
  wid = instancia,
  within = algoritmo,
  return_aov = TRUE
)

print(resultado_anova$ANOVA)
print(resultado_anova$`Sphericity Corrections`)
```

## Análisis Post-hoc

### Prueba de Bonferroni

```{r}
# Comparaciones por pares con corrección de Bonferroni
bonferroni <- pairwise.t.test(
  datos_long$tiempo,
  datos_long$algoritmo,
  p.adjust.method = "bonferroni",
  paired = TRUE
)

print(bonferroni)
```

### Prueba de Holm

```{r}
# Comparaciones por pares con corrección de Holm
holm <- pairwise.t.test(
  datos_long$tiempo,
  datos_long$algoritmo,
  p.adjust.method = "holm",
  paired = TRUE
)

print(holm)
```

### Prueba HSD de Tukey

```{r}
library(nlme)
library(emmeans)

# Ajustar modelo mixto
modelo <- lme(tiempo ~ algoritmo, random = ~1|instancia, data = datos_long)

# Obtener medias marginales
medias <- emmeans(modelo, "algoritmo")

# Realizar comparaciones de Tukey
tukey <- pairs(medias, adjust = "tukey")
print(tukey)
```

## Visualización de resultados

```{r}
# Gráfico de las medias por algoritmo
ggplot(datos_long, aes(x = algoritmo, y = tiempo)) +
  stat_summary(fun.data = mean_se, geom = "pointrange") +
  stat_summary(fun = mean, geom = "line", aes(group = 1)) +
  labs(title = "Tiempo promedio de ejecución por algoritmo",
       x = "Algoritmo",
       y = "Tiempo de ejecución (ms)") +
  theme_minimal()

# Gráfico de perfiles individuales
ggplot(datos_long, aes(x = algoritmo, y = tiempo, group = instancia)) +
  geom_line(aes(color = instancia)) +
  geom_point(aes(color = instancia)) +
  labs(title = "Perfiles individuales por instancia",
       x = "Algoritmo",
       y = "Tiempo de ejecución (ms)") +
  theme_minimal()
```

## Interpretación

Con los resultados obtenidos podemos concluir que:

1. Las condiciones para realizar el ANOVA de medidas repetidas se cumplen:
   - Los datos muestran una distribución aproximadamente normal
   - La prueba de esfericidad de Mauchly indica si se cumple este supuesto

2. El ANOVA indica que existen diferencias significativas entre los algoritmos
   (F = [valor], p < [valor])

3. Las pruebas post-hoc revelan específicamente entre qué pares de algoritmos existen diferencias significativas:
   - Bonferroni: [resultados]
   - Holm: [resultados]
   - Tukey HSD: [resultados]

4. Las visualizaciones muestran:
   - Las diferencias en tiempos medios de ejecución entre algoritmos
   - La consistencia del comportamiento a través de las diferentes instancias