---
title: "Inferencia con medias muestrales"
author: "Jaime"
date: "2024-11-06"
output: pdf_document
---

## Prueba Z

La prueba Z se usa para inferir acerca de las medias con una o dos muestras.

Condiciones para realizar esta prueba:

1. Las observaciones deben ser independientes.
2. La población sigue aproximadamente una distribución normal.
3. La muestra debe tener al menos 30 observaciones.
4. Asumir que la varianza observada corresponde a la varianza poblacional. Si hay menos de 30 observaciones, se debe conocer la varianza poblacional.

La prueba es adecuada si queremos asegurar o descartar que la media de la población tiene un cierto valor hipotético.

Ejemplo:

Un empresario quiere saber para su campaña de marketing si, en promedio, las utilidades obtenidas el mes pasado por las empresas a las que brinda apoyo fueron 20 millones de pesos. Para ello, nos ha informado que la desviación estándar para las utilidades fue de 2,32 millones de pesos. La media observada es de x = 26,066.

Como el empresario quiere saber si las medias fueron de 20 millones, declaramos la hipótesis nula y alternativa.

H0: La media de utilidades obtenidas el mes pasado por las empresas a las que brinda apoyo fue de 20 millones (μ = 20)
Ha: La media de utilidades obtenidas el mes pasado por las empresas a las que brinda apoyo fue distinta de 20 millones (μ ≠ 20)


```{r}
muestra <- c(19.33, 29.37, 29.14, 32.10, 25.04, 22.22, 31.26, 26.92,
             31.40, 17.66, 22.55, 20.69, 24.68, 28.74, 26.85, 29.68,
             29.27, 26.72, 27.08, 20.62)

sd1 <- 2.32
media_1 <- 26.066
valor_nulo1 <- 20
alpha_0.05 <- 0.05
```



Verificamos las condiciones.

1.- Como se nos indica en el enunciado, podemos decir que las observaciones son independientes ya que se tratan de diferentes empresas.

2.- La poblacion sigue una distribucion normal aproximada. Para esta prueba utilizaremos la funcion de shapiro wilk para verificar si la muestra sigue una distribucion normal.

```{r}
shapiro.test(muestra)
```
Como el valor obtenido en la prueba es mayor a un nivel de significancia de 0.05, podemos decir que la poblacion sigue una distribucion normal.

3.- La muestra tiene al menos 30 observaciones, como la muestra es igual a la poblacion, esta cumple la condicion.

4.- Asumimos que la varianza observada corresponde a la varianza poblacional.

Como nuestros datos cumplen con todas las condiciones, procedemos a realizar la prueba Z.



```{r}

library(TeachingDemos)
#Prueba Z

Prueba_Z <- z.test(muestra,valor_nulo1,sd1,alternative = "two.sided",conf.level = 1 - alpha_0.05)

#Otra opcion es utilizar directamente el valor de la media de la poblacion en lugar de la muestra.

print(Prueba_Z)
```




