---
title: "Lecturas EP03"
author: "Jaime Riquelme"
date: "2024-11-09"
output: html_document
---

# Poder estadistico

Error tipo I: rechazar H0 en favor de Ha, cuando H0 es verdadera. Probabilidad de cometer error tipo I es igual a alfa.

Error tipo II: no rechazar H0 cuando Ha es verdadera. Probabilidad de cometer error tipo II es igual a beta.


## Potencia de la prueba Z

```{r}
# Script 7.1: poder estadístico para una prueba Z bilateral

library(ggpattern)
library(ggplot2)
library(ggpubr)

# Valores conocidos.
alfa <- 0.05
n <- 36

# Valores supuestos por Lola.
media_nula <- 60
sigma <- 12

# Calcular el error estándar.
SE <- sigma / sqrt(n)

# Graficar la distribución muestral de las medias si la hipótesis
# nula fuera verdadera.

# Primero, el gráfico base
g_x_limites <- media_nula + c(-6, 5) * SE
g <- ggplot() + xlim(g_x_limites)
g <- g + labs(x = "Tiempo de ejecución [s]", y = "Densidad")
g <- g + labs(title = "Distribución muestral de las medias")
g <- g + theme_pubr()

# Agregando la hipótesis nula
dist_0 <- stat_function(fun = dnorm,
                        args = list(mean = media_nula, sd = SE),
                        geom = "area",
                        colour = "red", fill = "red", alpha = 0.1)
g1 <- g + dist_0
g1 <- g1 + geom_vline(xintercept = media_nula, colour = "red")

# Calcular las regiones críticas de la hipótesis nula.
z_critico_inferior <- qnorm(alfa/2, mean = media_nula, sd = SE, lower.tail = TRUE)
z_critico_superior <- qnorm(alfa/2, mean = media_nula, sd = SE, lower.tail = FALSE)

# Colorear regiones de rechazo en el gráfico y el valor nulo.
g2 <- g1 + stat_function(fun = dnorm,
                         args = list(mean = media_nula, sd = SE),
                         geom = "area",
                         xlim = c(g_x_limites[1], z_critico_inferior),
                         fill = "red", alpha = 0.6)
g2 <- g2 + stat_function(fun = dnorm,
                         args = list(mean = media_nula, sd = SE),
                         geom = "area",
                         xlim = c(z_critico_superior, g_x_limites[2]),
                         fill = "red", alpha = 0.6)
print(g2)

# Valores verdaderos desconocidos por Lola.
media_verdadera <- 55.8
delta <- media_nula - media_verdadera

# Agregar la verdadera distribución muestral de las medias.
dist_v <- stat_function(fun = dnorm,
                        args = list(mean = media_verdadera, sd = SE),
                        geom = "area",
                        colour = "blue", fill = "blue", alpha = 0.1)
g3 <- g2 + dist_v + geom_vline(xintercept = media_verdadera, colour = "blue")

# Agrega anotación del tamaño del efecto
x_ann <- c(media_verdadera, media_nula)
y_ann <- c(dnorm(media_verdadera, mean = media_verdadera, sd = SE),
           dnorm(media_nula, mean = media_nula, sd = SE))
y_ann <- y_ann + 0.01
g3 <- g3 + annotate("segment", x = x_ann[1], y = y_ann[1],
                    xend = x_ann[2], yend = y_ann[2],
                    arrow = arrow(angle = 10, length = unit(0.03, "npc"),
                                  ends = "both", type = "open"))
g3 <- g3 + annotate("text", x = sum(x_ann) / 2, y = y_ann[1] + 0.001,
                    label = "delta", vjust = "top", parse = TRUE)

print(g3)

# Traspasar las regiones críticas a la verdadera distribución muestral
# de las medias.
g4 <- g + dist_0 + dist_v
g4 <- g4 + stat_function(fun = dnorm,
                         args = list(mean = media_verdadera, sd = SE),
                         geom = "area",
                         xlim = c(g_x_limites[1], z_critico_inferior),
                         fill = "blue", alpha = 0.6)
g4 <- g4 + stat_function(fun = dnorm,
                         args = list(mean = media_verdadera, sd = SE),
                         geom = "area",
                         xlim = c(z_critico_superior, g_x_limites[2]),
                         fill = "blue", alpha = 0.6)
g4 <- g4 + stat_function(fun = dnorm,
                         args = list(mean = media_verdadera, sd = SE),
                         geom = "area_pattern",
                         xlim = c(z_critico_inferior, z_critico_superior),
                         fill = "white", colour = "blue", alpha = 0.3,
                         pattern_spacing = 0.15, pattern_density = 0.4,
                         pattern_fill = "blue", pattern_colour = "blue",
                         pattern_angle = 45, pattern_alpha = 0.3)

# Agrega anotación del poder
g4 <- g4 + annotate("text", x = 50, y = 0.1, label = "poder[inf]",
                    vjust = "top", parse = TRUE)
g4 <- g4 + annotate("text", x = 67, y = 0.04, label = "poder[sup]",
                    vjust = "top", parse = TRUE)
g4 <- g4 + annotate("text", x = sum(x_ann) / 2, y = y_ann[1] - 0.01,
                    label = "beta", vjust = "top", parse = TRUE)
g4 <- g4 + annotate("segment", x = 50, y = 0.087, xend = 52.6, yend = 0.02,
                    arrow = arrow(angle = 10, length = unit(0.03, "npc"),
                                  ends = "last", type = "open"))
g4 <- g4 + annotate("segment", x = 66.5, y = 0.027, xend = 65.5, yend = 0.001,
                    arrow = arrow(angle = 10, length = unit(0.03, "npc"),
                                  ends = "last", type = "open"))
g4 <- g4 + annotate("segment", x = sum(x_ann) / 2, y = y_ann[1] - 0.023,
                    xend = 57, yend = 0.10,
                    arrow = arrow(angle = 10, length = unit(0.03, "npc"),
                                  ends = "last", type = "open"))

print(g4)

# Calcular el poder.
poder_inf <- pnorm(z_critico_inferior, mean = media_verdadera, sd = SE,
                   lower.tail = TRUE)
poder_sup <- pnorm(z_critico_superior, mean = media_verdadera, sd = SE,
                   lower.tail = FALSE)
poder <- poder_inf + poder_sup
cat("Poder = ", poder, "\n")

# Calcular la probabilidad de cometer un error tipo II.
beta <- 1 - poder
cat("Beta = ", beta, "\n")

```

## Calculo del poder usando R.

Para la prueba Z existe pwr.norm.test(d,n,sig.level,power,alternative)

donde: 

d =  tamaño del efecto normalidado
n = tamaño de la muestra
sig.level = nivel de significancia
power = poder de la prueba
alternative = tipo de prueba, dos colas, una cola izquierda o una cola derecha.

Si usamos esta funcion con las condiciones anteriores obtenemos:

```{r}
library(pwr)

poder <- pwr.norm.test(d = -4.2/12, n = 36, sig.level = 0.05, alternative = "two.sided")

print(poder)
```
Obteniendo asi el mismo resultado que el procedimiento anterior.
  
## Relacion entre el poder y el tamaño del efecto

```{r}
# Script 7.2: poder estadístico para prueba t bilateral.
library(ggpubr)
library(pwr)
library(tidyr)

# Valores hipótesis.
alfa <- 0.05
n <- 36
media_nula <- 60
sigma <- 12

# Tamaños del efecto.
medias_verdaderas <- seq(50, 70, 0.01)
deltas <- medias_verdaderas - media_nula
deltas_norm <- deltas / sigma

# Calcular poder de la prueba Z bilateral.
f_b <- function(x) pwr.norm.test(x, n = n, sig.level = alfa,
                                 alternative = "two.sided")[["power"]]
poder_bilat <- sapply(deltas_norm, f_b)

# Calcular poder de la prueba Z con hipótesis
# alternativa unilateral tipo "less".
f_u <- function(x) pwr.norm.test(x, n = n, sig.level = alfa,
                                 alternative = "less")[["power"]]
poder_unilat <- sapply(deltas_norm, f_u)

# Graficar estas curvas
datos_anchos <- data.frame(deltas, poder_bilat, poder_unilat)
datos_largos <- datos_anchos %>%
  pivot_longer(-deltas, names_to = "Tipo", values_to = "Poder")
datos_largos[["Tipo"]] <- factor(datos_largos[["Tipo"]],
                                 labels = c("Bilateral", "Unilateral"))
gg <- ggline(datos_largos, x = "deltas", y = "Poder",
             color = "Tipo",
             numeric.x.axis = TRUE, plot_type = "l")

gg <- gg + labs(x = "Delta [σ]", 
                y = "Poder",
                title = "Relación entre poder y tamaño del efecto") +
  theme_pubr() +
  theme(legend = c(.85, .35))
print(gg)

```


## Relacion entre el poder y el nivel de significacion

```{r}
library(ggpubr)
library(pwr)
library(tidyr)

# Valores hipótesis.
n <- 36
media_nula <- 60
sigma <- 12

# Tamaño del efecto.
media_verdadera <- 55.8
delta <- media_verdadera - media_nula
delta_norm <- delta / sigma

# Niveles de significación
alfas <- seq(0.001, 0.15, 0.001)

# Calcular poder de la prueba Z bilateral.
f_b <- function(x) pwr.norm.test(delta_norm, n = n, sig.level = x,
                                 alternative = "two.sided")[["power"]]
poder_bilat <- sapply(alfas, f_b)

# Calcular poder de la prueba Z con hipótesis
# alternativa unilateral tipo "less".
f_u <- function(x) pwr.norm.test(delta_norm, n = n, sig.level = x,
                                 alternative = "less")[["power"]]
poder_unilat <- sapply(alfas, f_u)

# Graficar estas curvas
datos_anchos <- data.frame(alfas, poder_bilat, poder_unilat)
datos_largos <- datos_anchos %>%
  pivot_longer(-alfas, names_to = "Tipo", values_to = "Poder")
datos_largos[["Tipo"]] <- factor(datos_largos[["Tipo"]],
                                 labels = c("Bilateral", "Unilateral"))

g <- ggline(datos_largos, x = "alfas", y = "Poder",
            color = "Tipo",
            numeric.x.axis = TRUE, plot_type = "l")

g <- g + labs(x = "Nivel de significación",
              y = "Poder") +
  ggtitle("Relación entre poder y nivel de significación") +
  theme_pubr() +
  theme(legend = c(.85, .35))

print(g)

```
## Relacion entre el poder y el tamaño de la muestra

```{r}
library(ggpubr)
library(pwr)
library(tidyr)

# Valores hipótesis.
alfa <- 0.05
media_nula <- 60
sigma <- 12

# Tamaño del efecto.
media_verdadera <- 55.8
delta <- media_verdadera - media_nula
delta_norm <- delta / sigma

# Tamaños de la muestra.
ns <- seq(1, 130, 0.1)

# Calcular poder de la prueba Z bilateral.
f_b <- function(x) pwr.norm.test(delta_norm, n = x, sig.level = alfa,
                                 alternative = "two.sided")[["power"]]
poder_bilat <- sapply(ns, f_b)

# Calcular poder de la prueba Z con hipótesis
# alternativa unilateral tipo "less".
f_u <- function(x) pwr.norm.test(delta_norm, n = x, sig.level = alfa,
                                 alternative = "less")[["power"]]
poder_unilat <- sapply(ns, f_u)

# Graficar estas curvas
datos_anchos <- data.frame(ns, poder_bilat, poder_unilat)
datos_largos <- datos_anchos %>%
  pivot_longer(-ns, names_to = "Tipo", values_to = "Poder")
datos_largos[["Tipo"]] <- factor(datos_largos[["Tipo"]],
                                 labels = c("Bilateral", "Unilateral"))

g <- ggline(datos_largos, x = "ns", y = "Poder",
            color = "Tipo",
            numeric.x.axis = TRUE, plot_type = "l")

g <- g + labs(x = "Tamaño de la muestra", 
              y = "Poder",
              title = "Relación entre poder y tamaño de la muestra") +
  theme_pubr() +
  theme(legend = c(.85, .35))

print(g)

```
#Calculo del total de la muestra

```{r}
library(ggpubr)
library(pwr)
library(tidyr)

# Valores hipótesis.
alfa <- 0.05
poder <- 0.90

# Valores L*.
media_L <- 60
sigma_L <- sqrt(144)

# Valores M*.
media_M <- 70
sigma_M <- sqrt(196)

# Tamaño del efecto.
delta <- media_L - media_M
sigma <- sqrt(2 * (sigma_L^2 + sigma_M^2))
delta_norm <- delta / sigma

# Tamaño total de la muestra
factores <- pwr.norm.test(d = delta_norm, sig.level = alfa,
                          power = poder, alternative = "less")

print(factores)

cat("Número total de observaciones:", ceiling(factores[["n"]]), "\n")

```

# Calculo del poder en una prueba t unilateral para dos muestras independientes con diferentes tamaños.

```{r}
library(effsize)
library(pwr)

# Valores L*.
muestra_L <- c(50916.01, 68274.39, 60212.33, 57973.14, 74787.28,
               61396.89, 72907.14, 55807.43, 61142.34, 61986.08,
               69704.93, 73718.12, 70488.12, 61836.25, 71255.53,
               61133.57, 57702.44, 79472.14, 69546.98, 52696.91,
               79657.66, 52530.76, 64012.86, 75995.01, 53014.13,
               69883.13, 62638.55, 87312.34, 47351.77, 66807.14)
n_L <- length(muestra_L)

# Valores M*.
muestra_M <- c(95076.86, 64758.71, 80269.73, 74365.69, 86104.68,
               41772.91, 116915.74, 33103.66, 61553.61, 55498.1,
               73996.43, 101619.51, 61037.45, 59373.06, 65653.67,
               69378.84, 80254.29, 84242.37, 91978.80, 73633.76,
               89258.72, 61785.34, 59753.93, 66855.87, 701783.46)
n_M <- length(muestra_M)

# Obtener tamaño del efecto.
tdf <- cohen.d(muestra_L, muestra_M)
cat("Tamaño del efecto:\n")
print(tdf)

# Obtener poder de la prueba realizada.
d <- tdf[["estimate"]]
alfa <- 0.05
valor_nulo <- 10
factores <- pwr.t2n.test(n1 = n_L, n2 = n_M, d = d, sig.level = alfa,
                         alternative = "less")

cat("Factores:\n")
print(factores)

# Mostrar beta
cat("Beta:", 1 - factores[["power"]], "\n")

```


# Potencia de la Prueba para la Diferencia de Proporciones en R

```{r}
# Cargar librerías necesarias
library(pwr)
library(effsize)

# 1. Definir proporciones a comparar
p1 <- 0.18
p2 <- 0.13

# 2. Cálculo del tamaño del efecto usando la transformación de arcoseno (h de Cohen)
h_value <- ES.h(p1, p2)
cat("Tamaño del efecto (h de Cohen):", h_value, "\n")

# 3. Cálculo de potencia para tamaños de muestra diferentes (n1 = 25, n2 = 30) en una prueba unilateral
factores_diferente_tamaño <- pwr.2p2n.test(h = h_value, n1 = 25, n2 = 30, 
                                           alternative = "greater", sig.level = 0.05)
print(factores_diferente_tamaño)
cat("Potencia de la prueba con tamaños de muestra n1 = 25 y n2 = 30:", factores_diferente_tamaño$power, "\n")

# 4. Determinación del tamaño de muestra necesario para alcanzar una potencia de 0.80 con tamaños iguales
factores_igual_tamaño <- pwr.2p.test(h = h_value, power = 0.80, 
                                     sig.level = 0.05, alternative = "greater")

# 5. Graficar la relación entre el tamaño de muestra y la potencia de la prueba
plot(factores_igual_tamaño) + theme_pubr() + 
  labs(title = "Diferencia de proporción - cálculo de potencia",
       x = "Tamaño de muestra",
       y = "Potencia de la prueba") + 
  geom_vline(xintercept = factores_igual_tamaño$n, linetype = "dashed", 
             color = "blue") + 
  annotate("text", x = factores_igual_tamaño$n, y = 0.5, 
           label = paste("Tamaño óptimo =", round(factores_igual_tamaño$n)), 
           color = "blue", vjust = -1)

cat("Tamaño de muestra necesario para una potencia de 0.80 con tamaños iguales:", round(factores_igual_tamaño$n), "\n")
```


```{r}
