---
title: "Bootstrapping"
author: "Jaime Riquelme"
date: "2024-12-28"
output: pdf_document
---

#Bootstrapping para una muestra
Considewra el conjunto de datos essays.
Determina usando bootstrapping un intervalo con 95% de confianza para la probabilidad que un/a estudiante del grupo de control obtenga una tasa de errores menor a 1.5.

```{r}
library(boot)
library(dplyr)


#El conjunto de datos es de R, no es necesario cargarlo
head(essays)

#Filtramos los datos para obtener solo el grupo de control

datos_filtrados <- essays %>%
  filter(group == "Control") %>%
  select(errorRatio)

# Crear muestra inicial, mostrar su histograma y calcular la media
errores <- datos_filtrados$errorRatio

#vemos normalidad
shapiro.test(errores)

# Función para calcular el estadístico: proporción de errores < 1.5
proporcion_menor <- function(valores, i) {
    mean(valores[i] < 1.5)  # Retorna la proporción de valores menores a 1.5
}

# Establecer cantidad de remuestreos y nivel de significación
B <- 2000
alfa <- 0.05

# Construir la distribución bootstrap usando el paquete boot
set.seed(432)  # Para reproducibilidad, como en el ejemplo
distribucion_b <- boot(errores, statistic = proporcion_menor, R = B)

# Mostrar y graficar la distribución bootstrap
cat("*** Paquete 'boot' ***\n")
print(distribucion_b)

# Examinar la distribución bootstrap
datos <- data.frame(distribucion = distribucion_b$t)
g_hist <- gghistogram(datos, x = "distribucion", bins = 100,
                     xlab = "Proporción de errores < 1.5",
                     ylab = "Frecuencia")
g_qq <- ggqqplot(datos, x = "distribucion")
g <- ggarrange(g_hist, g_qq)
print(g)

# Calcular estadísticos de la distribución bootstrap
media_b <- mean(datos$distribucion)
sd_b <- sd(datos$distribucion)

cat("\nDistribución bootstrap:\n")
cat("\tMedia:", round(media_b, 3), "\n")
cat("\tDesviación estándar:", round(sd_b, 3), "\n")

# Construir y mostrar los intervalos de confianza
ics <- boot.ci(distribucion_b, conf = 1 - alfa, 
               type = c("norm", "perc", "bca"))
print(ics)



```














#Bootstrapping para dos muestras independientes
El conjunto de datos diet del paquete WRS2 contiene datos de la pérdida de peso conseguida por tres tipos de dietas. Usando bootstrapping, determina si la pérdida de peso conseguida por las mujeres con las dietas A y C es la misma.

```{r}
library(WRS2)
library(boot)
#Cargamos el conjunto de datos diet
data(diet)
# Cargar las bibliotecas necesarias
library(boot)
library(dplyr)
# Preparar los datos
# Filtrar solo las mujeres con dieta A y C
datos_filtrados <- diet %>%
  filter(gender == "Female" & diet.type %in% c("A", "C")) %>%
  select(diet.type, weight.loss)
# Función para calcular la diferencia de medias en el bootstrap
diferencia_medias <- function(diet, indices) {
    # Extraer los datos remuestreados
    muestra <- diet[indices, ]

    # Calcular medias por grupo
    media_A <- mean(muestra$weight.loss[muestra$diet.type == "A"])
    media_C <- mean(muestra$weight.loss[muestra$diet.type == "C"])

    # Retornar la diferencia
    return(media_A - media_C)
}
# Realizar el bootstrap
set.seed(123) # Para reproducibilidad
resultados_boot <- boot(data = datos_filtrados, 
                       statistic = diferencia_medias, 
                       R = 2000)
# Calcular intervalos de confianza
ic_boot <- boot.ci(resultados_boot, 
                  type = "bca",
                  conf = 0.95)
# Mostrar los resultados
print(ic_boot)
# Estadísticas descriptivas por grupo
datos_filtrados %>%
  group_by(diet.type) %>%
  summarise(
    n = n(),
    media_perdida = mean(weight.loss),
    sd_perdida = sd(weight.loss)
  )
# Crear histograma de las diferencias bootstrap
hist(resultados_boot$t, 
     main = "Distribución Bootstrap de la Diferencia de Medias",
     xlab = "Diferencia en pérdida de peso (A - C)",
     col = "lightblue",
     breaks = 50)
abline(v = 0, col = "red", lty = 2)
```
```{r}
#Cargamos las librerias necesarias
library(WRS2)
library(boot)
library(dplyr)
library(ggplot2)
library(rcompanion)
library(simpleboot)
library(ggpubr)

# Preparación de datos
datos_filtrados <- diet %>%
  filter(gender == "Female" & diet.type %in% c("A", "C")) %>%
  select(diet.type, weight.loss)

dieta_A <- datos_filtrados %>%
  filter(diet.type == "A") %>%
  pull(weight.loss)

dieta_C <- datos_filtrados %>%
  filter(diet.type == "C") %>%
  pull(weight.loss)

# Verificar normalidad
print(shapiro.test(dieta_A))
print(shapiro.test(dieta_C))

# Calcular estadísticos iniciales
media_A <- mean(dieta_A)
media_C <- mean(dieta_C)
diferencia_obs <- media_A - media_C

cat("Media dieta A:", round(media_A, 3), "\n")
cat("Media dieta C:", round(media_C, 3), "\n")
cat("Diferencia observada:", round(diferencia_obs, 3), "\n")

# Crear distribución bootstrap
B <- 9999
set.seed(432) # Mismo seed que en la lectura
distribucion_b <- two.boot(dieta_A, dieta_C, FUN = mean, R = B)

# Visualización
datos <- data.frame(diferencias = distribucion_b$t)
g_hist <- gghistogram(datos, x = "diferencias", bins = 100,
                     xlab = "Diferencia de medias",
                     ylab = "Frecuencia") 
g_qq <- ggqqplot(datos, x = "diferencias")
g <- ggarrange(g_hist, g_qq)
print(g)

# Calcular estadísticos bootstrap
media_b <- mean(datos$diferencias)
sd_b <- sd(datos$diferencias)

# Construir intervalo de confianza
alpha <- 0.05
intervalo_bca <- boot.ci(distribucion_b, conf = 1 - alpha, type = "bca")
print(intervalo_bca)

# Desplazar la distribución bootstrap para reflejar la hipótesis nula
valor_nulo <- 0
desplazamiento <- media_b - valor_nulo
distribucion_nula <- datos$diferencias - desplazamiento

# Calcular el valor p siguiendo la lógica del ejemplo
# Notar que usamos abs() para hacer la prueba bilateral
p <- (sum(abs(distribucion_nula) >= abs(diferencia_obs)) + 1) / (B + 1)
cat("\nValor p:", round(p, 4), "\n")


```
# Bootstrapping para dos muestras relacionadas

```{r}
# Creamos la muestra inicial con las calificaciones en las dos pruebas
prueba_1 <- c(3.5, 2.7, 1.0, 1.8, 1.6, 4.3, 5.8, 6.4, 3.9, 4.3, 3.4, 
              5.3, 5.8, 5.3, 2.0, 1.3, 4.0, 5.3, 1.6, 3.6)

prueba_2 <- c(5.2, 5.1, 5.9, 4.8, 1.4, 2.3, 6.8, 5.3, 3.1, 3.8, 4.6,
              1.2, 3.9, 2.0, 1.7, 3.3, 6.0, 4.8, 6.9, 1.3)

# Calcular la diferencia entre ambas observaciones
diferencia <- prueba_2 - prueba_1
valor_observado <- mean(diferencia)

# Función para calcular la media de las diferencias
media_diferencias <- function(valores, i) {
    mean(valores[i])
}

# Establecer cantidad de remuestreos y nivel de significación
B <- 3999  # Como en el ejemplo del PDF
alfa <- 0.05

# Generar la distribución bootstrap
set.seed(432)
distribucion_b <- boot(diferencia, 
                      statistic = media_diferencias, 
                      R = B)

# Construir y mostrar los intervalos de confianza
intervalo_bca <- boot.ci(distribucion_b, conf = 1 - alfa,
                        type = "bca")

# Mostrar los resultados
cat("Media de las diferencia observada:", round(valor_observado, 3), "\n\n")
cat("Distribución bootstrap e intervalo de confianza:\n")
print(intervalo_bca)

# Graficar la distribución bootstrap
datos <- data.frame(diferencias = distribucion_b$t)
g_hist <- gghistogram(datos, x = "diferencias", bins = 100,
                     xlab = "Diferencia de medias",
                     ylab = "Frecuencia")
g_qq <- ggqqplot(datos, x = "diferencias")
g <- ggarrange(g_hist, g_qq)
print(g)
```

