---
title: "Pep2"
author: "Jaime Riquelme"
date: "2024-12-27"
output: pdf_document
---

## Prueba de Yuen para Muestras Independientes

La prueba de Yuen es un método robusto para comparar dos grupos independientes, especialmente útil cuando los datos no cumplen con los supuestos de normalidad o cuando hay valores atípicos. Esta prueba utiliza medias truncadas para reducir la influencia de valores extremos.

```{r setup, include=FALSE}
knitr::opts_chunk$set(echo = TRUE)
library(WRS2)
library(ggpubr)

# Construir data frame
a <- c(25.1, 25.2, 25.3, 25.3, 25.4, 25.4, 25.5, 25.5, 25.6, 25.8, 25.8,
       25.9, 25.9, 26.0, 26.0, 26.2, 26.2, 26.2, 26.3, 26.4, 26.5, 26.5,
       26.6, 26.7, 26.7, 26.9, 26.9, 27.0, 27.1, 27.3, 27.8, 28.4, 28.5,
       29.0, 29.8, 30.2, 31.8, 31.9, 33.3, 33.7)

b <- c(24.1, 24.4, 24.4, 24.5, 24.7, 24.8, 24.8, 25.1, 25.2, 25.2, 25.2,
       25.3, 25.4, 25.7, 25.7, 26.3, 26.3, 26.4, 26.5, 27.2, 27.7, 28.3,
       28.4, 28.4, 28.6, 28.7, 29.6, 29.9, 30.1, 30.5)

# Preparar datos para visualización
tiempo <- c(a, b)
algoritmo <- c(rep("A", length(a)), rep("B", length(b)))
datos <- data.frame(tiempo, algoritmo)

# Comprobar normalidad con gráfico
g <- ggqqplot(datos, x = "tiempo", facet.by = "algoritmo",
              palette = c("blue", "red"), color = "algoritmo")
print(g)

# Establecer nivel de significación
alfa <- 0.05
# Establecer poda del 20%
gamma <- 0.2

# Calcular tamaños de muestra
n_a <- length(a)
n_b <- length(b)

# Calcular índices de poda
poda_a <- n_a * gamma
poda_b <- n_b * gamma

# Obtener muestras truncadas
a_truncada <- a[poda_a:(n_a - poda_a)]
b_truncada <- b[poda_b:(n_b - poda_b)]

# Aplicar prueba de Yuen
prueba <- yuen(tiempo ~ algoritmo, data = datos, tr = gamma)
print(prueba)

# Aplicar prueba con bootstrapping
set.seed(135)
bootstrap <- 999

# Prueba con la media
prueba_media <- pb2gen(tiempo ~ algoritmo,
                      data = datos,
                      est = "mean",
                      nboot = bootstrap)
cat("\nResultado al usar la media como estimador\n\n")
print(prueba_media)

# Prueba con la mediana
prueba_mediana <- pb2gen(tiempo ~ algoritmo,
                        data = datos,
                        est = "median",
                        nboot = bootstrap)
cat("Resultado al usar la mediana como estimador\n\n")
print(prueba_mediana)

# Visualizar resultados
g <- ggboxplot(datos, x = "algoritmo", y = "tiempo",
               color = "algoritmo", palette = c("blue", "red"),
               add = "jitter", facet.by = "algoritmo")
```

# Prueba de Yuen para Muestras Pareadas
```{r}
# Prueba de Yuen para muestras pareadas
library(WRS2)

# Construir data frame
x <- c(32.0, 32.0, 32.0, 32.0, 32.1, 32.1, 32.1, 32.2, 32.3, 32.3, 32.5,
       32.7, 32.7, 32.7, 33.1, 33.4, 33.9, 34.1, 34.2, 34.5, 36.0, 36.6,
       36.7, 37.2, 38.0)
y <- c(33.0, 33.0, 33.0, 33.0, 33.0, 33.0, 33.3, 33.3, 33.3, 33.3, 33.5,
       33.6, 33.7, 33.9, 33.9, 34.2, 34.2, 34.3, 34.3, 34.4, 34.5, 34.6,
       36.4, 38.9, 40.2)

# Fijar nivel de significación
alfa <- 0.05

# Aplicar prueba de Yuen para muestras pareadas
gamma <- 0.2
prueba <- yuend(x = x, y = y, tr = gamma)
print(prueba)
```

# Comparaciones de una via para multiples grupos independientes.

```{r}
# Comparación grupos independientes
a <- c(25.1, 25.2, 25.3, 25.3, 25.4, 25.4, 25.5, 25.5, 25.6, 25.8, 25.8,
       25.9, 25.9, 26.0, 26.0, 26.2, 26.2, 26.2, 26.3, 26.4, 26.5, 26.5,
       26.6, 26.7, 26.7, 26.9, 26.9, 27.0, 27.1, 27.3, 27.8, 28.4, 28.5,
       29.0, 29.8, 30.2, 31.8, 31.9, 33.3, 33.7)
b <- c(24.1, 24.4, 24.4, 24.5, 24.7, 24.8, 24.8, 25.1, 25.2, 25.2, 25.2,
       25.3, 25.4, 25.7, 25.7, 26.3, 26.3, 26.4, 26.5, 27.2, 27.7, 28.3,
       28.4, 28.4, 28.6, 28.7, 29.6, 29.9, 30.1, 30.5)
c <- c(24.5, 24.5, 24.5, 24.5, 24.5, 24.5, 24.6, 24.6, 24.6, 24.6, 24.6,
       24.6, 24.7, 24.7, 24.7, 24.7, 24.8, 25.0, 25.0, 25.0, 25.2, 25.2,
       25.2, 25.2, 25.5, 25.7, 25.9, 26.2, 26.5, 26.5, 26.7, 27.0, 29.2,
       29.9, 30.1)

tiempo <- c(a, b, c)
algoritmo <- c(rep("A", length(a)), rep("B", length(b)), rep("C", length(c)))
datos <- data.frame(tiempo, algoritmo)

# Fijar nivel de significación
alfa <- 0.05

# Comparar con medias truncadas
gamma <- 0.2
set.seed(666)

medias_truncadas <- t1way(tiempo ~ algoritmo, data = datos, tr = gamma,
                         alpha = alfa)
print(medias_truncadas)

if(medias_truncadas$p.value < alfa) {
  cat("\nProcedimiento post-hoc\n\n")
  set.seed(666)
  
  post_hoc <- lincon(tiempo ~ algoritmo, data = datos, tr = gamma,
                     alpha = alfa)
  print(post_hoc)
}

# Comparar usando bootstrap
cat("\nComparación entre grupos usando bootstrap\n\n")
muestras <- 999
set.seed(666)

bootstrap <- t1waybt(tiempo ~ algoritmo, data = datos, tr = gamma,
                    nboot = muestras)
print(bootstrap)

if(medias_truncadas$p.value < alfa) {
  cat("\nProcedimiento post-hoc con bootstrap\n\n")
  set.seed(666)
  
  post_hoc_boot <- mcppb20(tiempo ~ algoritmo, data = datos, tr = gamma,
                          nboot = muestras)
  print(post_hoc_boot)
}
```

## Alternativa Robusta para Comparar Múltiples Grupos Correlacionados

Este método proporciona un enfoque robusto para realizar comparaciones entre múltiples grupos correlacionados, similar a un ANOVA de medidas repetidas pero utilizando estimadores robustos para manejar violaciones de los supuestos tradicionales.

```{r}
library(WRS2)
library(tidyverse)

# Construir data frame
X <- c(32.0, 32.0, 32.0, 32.0, 32.1, 32.1, 32.1, 32.2, 32.3, 32.3, 32.5,
       32.7, 32.7, 32.7, 33.1, 33.4, 33.9, 34.1, 34.2, 34.5, 36.0, 36.6,
       36.7, 37.2, 38.0)

Y <- c(33.0, 33.0, 33.0, 33.0, 33.0, 33.0, 33.3, 33.3, 33.3, 33.3, 33.5,
       33.6, 33.7, 33.9, 33.9, 34.2, 34.2, 34.3, 34.3, 34.4, 34.5, 34.6,
       36.4, 38.9, 40.2)

Z <- c(32.0, 32.2, 32.5, 32.6, 32.7, 32.7, 32.7, 33.0, 33.2, 33.4, 33.6,
       33.6, 33.9, 34.1, 34.2, 34.4, 34.4, 34.5, 34.6, 34.7, 36.3, 36.6,
       36.7, 38.9, 39.2)

# Crear data frame y preparar datos
instancia <- 1:length(X)
datos <- data.frame(instancia, X, Y, Z)

# Llevar data frame a formato largo
datos <- datos %>% 
  pivot_longer(c("X", "Y", "Z"), 
               names_to = "algoritmo", 
               values_to = "tiempo")

datos[["algoritmo"]] <- factor(datos[["algoritmo"]])

# Fijar nivel de significación
alfa <- 0.05

# Aplicar alternativa robusta para ANOVA de una vía con
# muestras correlacionadas
gamma <- 0.2

prueba <- rmanova(y = datos[["tiempo"]], 
                 groups = datos[["algoritmo"]], 
                 blocks = datos[["instancia"]], 
                 tr = gamma)

print(prueba)

if(prueba$p.value < alfa) {
  cat("\nProcedimiento post-hoc\n\n")
  
  post_hoc <- rmmcp(y = datos[["tiempo"]], 
                     groups = datos[["algoritmo"]], 
                     blocks = datos[["instancia"]], 
                     tr = gamma, 
                     alpha = alfa)
  
  print(post_hoc)
}
```

