---
title: "EP07"
author: "jaime"
date: "2024-10-29"
output: pdf_document
---


*Como equipo numero 8, de nos pidió realizar un ejercicio sobre métodos no paramétricos para enfrentar datos numéricos problemáticos.*

#Enunciado: En el trabajo de título de una estudiante del DIINF se reportan tiempos de ejecución (en milisegundos) y la cercanía con la solución óptima (en por ciento) de la mejor solución encontrada con tres versiones de un algoritmo genético para resolver instancias del problema del vendedor viajero disponibles en repositorios públicos. Ahora debe enfrentar el análisis de estos datos, por que está solicitando ayuda de las y los estudiantes de Estadística Inferencial.

Obtenemos los datos que se nos entregaron mediante el archivo csv.

```{r}
#Leemos los datosdel csv

datos <- read.csv("EP07 Datos.csv")

#Mostramos los datos iniciales
head(datos)
```
Para este enunciado, junto con los datos entregados, se nos entregaron las siguientes preguntas a responder:

*Pregunta 1:* Observando los datos, la memorista sospecha que hay diferencias significativas en el tiempo de ejecución entre las versiones A y B del algoritmo cuando las instancias tienen 70 o más nodos. ¿Los datos respaldan la intuición de la memorista?
Para responder, filtren los datos para tener las instancias con 70 o más nodos y seleccionen las columnas de los tiempos de ejecución de las versiones A y B (en formato ancho). Usando como semilla el valor 73, obtengan muestras aleatorias independientes de 24 tiempos registrados por la versión A y 20 tiempos registrados por la versión B del algoritmo. Realicen un análisis estadístico pertinente (enunciar hipótesis, revisar condiciones, seleccionar pruebas ómnibus y post-hoc según corresponda) para responder la pregunta planteada, utilizando pruebas no paramétricas de ser necesario


```{r}
#Cargamos las funciones necesarias
library(dplyr)

#Filtramos los datos para tener las instancias con 70 o más nodos

datos_filtradosEJ1 <- datos %>% filter(n.nodos >= 70)

#Mostramos los primeros datos
head(datos_filtradosEJ1)
```
Ahora debemos obtener solamente los datos de tiempo de ejecución de las versiones A y B, para luego realizar el análisis estadístico pertinente.

```{r}
#Seleccionamos los tiempos de ejecucion A y B de las instancias que tienen 70 o más nodos

TiempoA <- datos_filtradosEJ1$tiempo.A
TiempoB <- datos_filtradosEJ1$tiempo.B

#Mostramos los datos filtrados
datos_filtradosEJ1 <- data.frame(TiempoA, TiempoB)
print(datos_filtradosEJ1)

```
*Una vez obtenidos los datos, procedemos a verificar que tipo de prueba estadistica debemos realizar.*

#### Formulamos las hipótesis:

*H0: No existe una diferencia significativa en el tiempo de ejecucion entre las versiones A y B del algoritmo cuando las instancias tienen 70 o más nodos.*

*Ha: Existe una diferencia significativa en el tiempo de ejecucion entre las versiones A y B del algoritmo cuando las instancias tienen 70 o más nodos.*


#### Revisamos las condiciones:

Cómo queremos comparar dos muestras independientes, debemos verificar que las muestras provengan de una población con distribución normal. Para esto, utilizaremos el test de Shapiro-Wilk junto a un grafico Q-Q para verificar la normalidad de los datos.

```{r}
library(ggpubr)
#Test de Shapiro-Wilk para TiempoA

shapiro.test(TiempoA)

#Realizamos un grafico Q-Q para TiempoA

g1 <- ggqqplot(TiempoA, ylab = "TiempoA")
print(g1)
```


```{r}
#Test de Shapiro-Wilk para TiempoB

shapiro.test(TiempoB)

#Realizamos un grafico Q-Q para TiempoB

g2 <- ggqqplot(TiempoB, ylab = "TiempoB")
print(g2)
```
Debido a que los valores obtenidos en las pruebas de shapiro wilk, son menores que un valor de significancia del 0.05, y al visualizar el grafico podemos ver una anormalidad en los datos, rechazamos la hipotesis nula sobre que los datos provienen de una distribución normal. Por lo tanto no podemos realizar una prueba t de student, y procederemos a realizar una prueba no parametrica suma de rangos de Wilcoxon.

*Condiciones para realizar la prueba de wilcoxon*

1. Las observaciones de ambas muestras son independientes: debido al enunciado del problema y los datos entregados, podemos asumir que las observaciones son independientes.

2. La escala de medicion empleada debe ser a lo menos ordinal: los datos entregados son de tipo numerico, por lo que cumplen con esta condición.

*Como se cumplen las condiciones para realizar la prueba de wilcoxon, procedemos a realizarla.*

```{r}
#Prueba de Wilcoxon

#Por enunciado de la pregunta, seteamos la semilla en 73
set.seed(73)

#Obtenemos muestras aleatorias independientes de 24 tiempos registrados por la versión A y 20 tiempos registrados por la versión B del algoritmo

muestraA <- sample(TiempoA, 24)
muestraB <- sample(TiempoB, 20)

#Realizamos la prueba de Wilcoxon

alpha <- 0.05

#Realizamos la prueab de wilcoxon
Prueba_Wilcoxon <- wilcox.test(muestraA,muestraB,alternative = "two.sided", paired = FALSE, conf.level = 1-alpha)


print(Prueba_Wilcoxon)
```
*Con los resultados obtenidos, siendo un valor de P de 0.0647, no podemos rechazar la hipotesis nula, por lo que no existen diferencias significativas en el tiempo de ejecucion entre las versiones A y B del algoritmo cuando las instancias tienen 70 o más nodos.*

*Pregunta 2:* La memorista también sospecha que, al comparar las mismas instancias de prueba con iguales características, las mejores soluciones encontradas por las versiones B y C tienen rendimientos distintos. ¿Estará en lo cierto?
Para responder, filtren los datos para tener las instancias con 70 o más nodos y seleccionen las columnas con el mejor rendimiento de las versiones B y C en formato ancho. Usando como semilla el valor 71, obtengan una muestra aleatoria de 24 instancias. Realicen un análisis estadístico pertinente (enunciar hipótesis, revisar condiciones, seleccionar pruebas ómnibus y post-hoc según corresponda) para responder la pregunta planteada, utilizando pruebas no paramétricas de ser necesario.

```{r}
#Filtramos los datos para tener las instancias con 70 o más nodos

datos_filtradosEJ2 <- datos %>% filter(n.nodos >= 70)

#Mostramos los primeros datos
head(datos_filtradosEJ2)
```
Ahora debemos obtener solamente los datos de mejor rendimiento de las versiones B y C, para luego realizar el análisis estadístico pertinente.

```{r}
#Seleccionamos los mejores rendimientos de las versiones B y C de las instancias que tienen 70 o más nodos

datos_filtradosEJ2 <- datos_filtradosEJ2 %>% select(instancia , mejor.B , mejor.C)

head(datos_filtradosEJ2)
```

*Una vez obtenidos los datos, procedemos a verificar que tipo de prueba estadistica debemos realizar.*

#### Formulamos las hipótesis:

*H0: No existe una diferencia significativa en el mejor rendimiento entre las versiones B y C del algoritmo cuando las instancias tienen 70 o más nodos.*

*Ha: Existe una diferencia significativa en el mejor rendimiento entre las versiones B y C del algoritmo cuando las instancias tienen 70 o más nodos.*

#### Revisamos las condiciones:

Cómo queremos comparar dos muestras independientes, debemos verificar que las muestras provengan de una población con distribución normal. Para esto, utilizaremos el test de Shapiro-Wilk junto a un grafico Q-Q para verificar la normalidad de los datos.

```{r}
library(ggpubr)
#Test de Shapiro-Wilk para RendimientoB

shapiro.test(datos_filtradosEJ2$mejor.B)

#Gráfico Q-Q para RendimientoB

g1 <- ggqqplot(datos_filtradosEJ2$mejor.B, ylab = "RendimientoB")
print(g1)
```

Ahroa realizamos el mismo procedimiento para los datos de mejor rendimiento de la versión C.
```{r}
#Test de Shapiro-Wilk para RendimientoC

shapiro.test(datos_filtradosEJ2$mejor.C)

#Gráfico Q-Q para RendimientoC

g2 <- ggqqplot(datos_filtradosEJ2$mejor.C, ylab = "RendimientoC")

print(g2)

```
Debido a los valores P obtenido, siendo estos menores a un nivel de significancia del 0.05, y además de la verificación mediante los graficos Q-Q, podemos apreciar que los datos no provienen de una distribución normal, por lo que no podemos realizar una prueba t de student, y procederemos a realizar una prueba no parametrica de wilcoxon.

Por otro lado, como la memorista realiza la pregunta para comparar mismas instancias, podemos concluir que para esta prueba son datos pareados, por lo que realizaremos una prueba de rangos con signo de Wilcoxon.

*Condiciones para realizar la prueba de wilcoxon*

1. Las observaciones de ambas muestras son independientes: debido al enunciado del problema y los datos entregados, podemos asumir que las observaciones son independientes.

2. La escala de medicion empleada debe ser a lo menos ordinal: los datos entregados son de tipo numerico, por lo que cumplen con esta condición.


*Como se cumplen las condiciones para realizar la prueba de wilcoxon, procedemos a realizarla.*
```{r}
#Realizamos la prueba de Wilcoxon

#Por enunciado de la pregunta, seteamos la semilla en 71

set.seed(71)

#Obtenemos una muestra aleatoria de 24 instancias

muestra <- sample_n(datos_filtradosEJ2,24)

#Mostramos la muestra

print(muestra)

#Realizamos la prueba de Wilcoxon

alpha <- 0.05 #Nivel de significancia

Prueba_Wilcoxon_EJ2 <- wilcox.test(muestra$mejor.B,muestra$mejor.C,alternative = "two.sided", paired = TRUE, conf.level = 1-alpha)

print(Prueba_Wilcoxon_EJ2)
```
*Con los resultados obtenidos, siendo un valor de p de 0.002575, podemos rechazar la hipotesis nula, por lo que existen diferencias significativas en el mejor rendimiento entre las versiones B y C del algoritmo cuando las instancias tienen 70 o más nodos.*


*Pregunta 3:* La memorista sospecha que hay diferencias significativas en el tiempo de ejecución entre las versiones del algoritmo cuando las instancias de prueba tienen 50 o más nodos. ¿Los datos respaldan la intuición de la memorista?
Para responder, filtren los datos para tener las instancias con 50 o más nodos y seleccionen las columnas con los tiempos de ejecución registrados (en formato ancho). Usando como semilla el valor 43, obtengan muestras aleatorias independientes de 13, 14 y 13 tiempos registrados por las versiones A, B y C, respectivamente. Realicen un análisis estadístico pertinente (enunciar hipótesis, revisar condiciones, seleccionar pruebas ómnibus y post-hoc según corresponda) para responder la pregunta planteada, utilizando pruebas no paramétricas de ser necesario.

```{r}
library(dplyr)
#Filtramos los datos para tener las instancias con 50 o más nodos

datos_filtradosEJ3 <- datos %>% filter(n.nodos >= 50)

#Mostramos los primeros datos

head(datos_filtradosEJ3)

```

Ahora debemos obtener solamente los datos de tiempo de ejecución de las versiones A, B y C, para luego realizar el análisis estadístico pertinente.

```{r}
#Seleccionamos los tiempos de ejecucion de las versiones A, B y C de las instancias que tienen 50 o más nodos

datos_filtradosEJ3 <- datos_filtradosEJ3 %>% select(tiempo.A, tiempo.B, tiempo.C)

#Obtenemos muestras aleatorias independientes de 13, 14 y 13 tiempos registrados por las versiones A, B y C, respectivamente

set.seed(43)

nA <- 13; nB <- 14; nC <- 13

nT <- nA + nB + nC

Datos_Muestra3 <- datos_filtradosEJ3[sample(1:nrow(datos_filtradosEJ3), nT),]

head(Datos_Muestra3)

```
*Formulamos las hipótesis:*

H0: No existe una diferencia significativa en el tiempo de ejecucion entre las versiones del algoritmo cuando las instancias tienen 50 o más nodos.(muA = muB = muC)

Ha: Existe una diferencia significativa en el tiempo de ejecucion entre las versiones del algoritmo cuando las instancias tienen 50 o más nodos.(muA != muB != muC)


Como la memorista realiza la pregunta para comparar las versiones del algoritmo A, B y C. Podemos inferir que debemos realizar una prueba ANOVA, debido a comparar más de dos grupos, es por eso que realizaremos las verificaciones de condiciones para realizar esta prueba.

*Condiciones*

1.- La escala con que se mide la variable dependiente tiene las propiedades de una escala de intervalos
iguales : los datos entregados son de tipo numerico, por lo que cumplen con esta condición.

2.- Las k muestras son obtenidas de manera aleatoria e independiente desde la(s) población(es) de origen. : debido al enunciado del problema y los datos entregados, podemos asumir que las observaciones son independientes, además de que se obtienen de manera aleatoria.


3.- Se puede suponer razonablemente que la(s) población(es) de origen sigue(n) una distribución normal: pAra verificar esta condición, utilizaremos el test de Shapiro-Wilk junto a un grafico Q-Q para verificar la normalidad de los datos.

```{r}
library(ggpubr)
#Test de Shapiro-Wilk para TiempoA

shapiro.test(Datos_Muestra3$tiempo.A)

#Realizamos un grafico Q-Q para TiempoA

g1 <- ggqqplot(Datos_Muestra3$tiempo.A, ylab = "TiempoA")

print(g1)
```


```{r}
#Test de Shapiro-Wilk para TiempoB

shapiro.test(Datos_Muestra3$tiempo.B)

#Realizamos un grafico Q-Q para TiempoB

g2 <- ggqqplot(Datos_Muestra3$tiempo.B, ylab = "TiempoB")

print(g2)
```


```{r}
#Test de Shapiro-Wilk para TiempoC

shapiro.test(Datos_Muestra3$tiempo.C)

#Realizamos un grafico Q-Q para TiempoC

g3 <- ggqqplot(Datos_Muestra3$tiempo.C, ylab = "TiempoC")

print(g3)

```
Debido a los valores P obtenidos, siendo estos menores al nivel de significancia del 0.05, y al visualizar los graficos Q-Q, podemos apreciar que los datos no provienen de una distribución normal, por lo que no podemos realizar una prueba ANOVA directamente, es por eso que procederemosa realizar una transformacion de los datos para que estos se ajusten a una distribución normal, y luego realizar la prueba ANOVA.

```{r}
#Transformamos los datos para que se ajusten a una distribución normal

library(rcompanion)
library(DescTools)

#Transformamos los datos de tiempo A

#Obtenemos el valor optimo de lambda para la transformación de Box-Cox
valor_optimo <- BoxCoxLambda(Datos_Muestra3$tiempo.A)
valor_optimo

#Realizamos la transformación de Box-Cox

TransA <- BoxCox(Datos_Muestra3$tiempo.A, lambda = valor_optimo)

#Verificamos la normalidad de los datos transformados con un grafico Q-Q

g1 <- ggqqplot(TransA, ylab = "TiempoA")


print(g1)
```

Ahora realizamos la transformacion para los datos de tiempo B y C
```{r}
#Transformamos los datos de tiempo B

#Obtenemos el valor optimo de lambda para la transformación de Box-Cox

valor_optimoB <- BoxCoxLambda(Datos_Muestra3$tiempo.B)
valor_optimoB

#Realizamos la transformación de Box

TransB <- BoxCox(Datos_Muestra3$tiempo.B, lambda = valor_optimoB)

#Verificamos la normalidad de los datos transformados con un grafico Q-Q

g2 <- ggqqplot(TransB, ylab = "TiempoB")

print(g2)

```
```{r}
#Transformamos los datos de tiempo C

#Obtenemos el valor optimo de lambda para la transformación de Box-Cox

valor_optimoC <- BoxCoxLambda(Datos_Muestra3$tiempo.C)

valor_optimoC

#Realizamos la transformación de Box-Cox

TransC <- BoxCox(Datos_Muestra3$tiempo.C, lambda = valor_optimoC)

#Verificamos la normalidad de los datos transformados con un grafico Q-Q

g3 <- ggqqplot(TransC, ylab = "TiempoC")

print(g3)
```
Debido a que los datos transformados se ajustan a una distribución normal, procederemos a realizar la prueba ANOVA.

```{r}
#Realizamos la prueba ANOVA
library(tidyverse)
library(ez)

#Creamos un dataframe con los datos transformados

data_transform <- data.frame(TransA,TransB,TransC)



#Llevamos los datos a formato largo

data_transform1 <- data_transform %>% pivot_longer(c("TransA","TransB","TransC"), names_to = "algoritmo", values_to = "Tiempo")

data_transform1[["algoritmo"]] <- factor(data_transform1[["algoritmo"]])
data_transform1[["instancia"]] <- factor(rep(1:nrow(data_transform1)))

print(data_transform1)

#Aplicamos ANOVA

Anova_test <- ezANOVA(data = data_transform1, dv = Tiempo, wid = instancia, between = algoritmo, return_aov = TRUE)

print(Anova_test)
```

*Pregunta 3:* La memorista sospecha que hay diferencias significativas en el tiempo de ejecución entre las versiones del algoritmo cuando las instancias de prueba tienen 50 o más nodos. ¿Los datos respaldan la intuición de la memorista?
Para responder, filtren los datos para tener las instancias con 50 o más nodos y seleccionen las columnas con los tiempos de ejecución registrados (en formato ancho). Usando como semilla el valor 43, obtengan muestras aleatorias independientes de 13, 14 y 13 tiempos registrados por las versiones A, B y C, respectivamente. Realicen un análisis estadístico pertinente (enunciar hipótesis, revisar condiciones, seleccionar pruebas ómnibus y post-hoc según corresponda) para responder la pregunta planteada, utilizando pruebas no paramétricas de ser necesario.

```{r}
library(dplyr)
#Filtramos los datos para tener las instancias con 50 o más nodos

datos_filtradosEJ3 <- datos %>% filter(n.nodos >= 50)

#Mostramos los primeros datos

head(datos_filtradosEJ3)

```

Ahora debemos obtener solamente los datos de tiempo de ejecución de las versiones A, B y C, para luego realizar el análisis estadístico pertinente.

```{r}
#Seleccionamos los tiempos de ejecucion de las versiones A, B y C de las instancias que tienen 50 o más nodos

datos_filtradosEJ3 <- datos_filtradosEJ3 %>% select(instancia, tiempo.A, tiempo.B, tiempo.C)

#Obtenemos muestras aleatorias independientes de 13, 14 y 13 tiempos registrados por las versiones A, B y C, respectivamente

set.seed(43)

nA <- 13; nB <- 14; nC <- 13

nT <- nA + nB + nC

Datos_Muestra3 <- datos_filtradosEJ3[sample(1:nrow(datos_filtradosEJ3), nT),]

head(Datos_Muestra3)

```
Ahora, como nos piden que las muestran deben ser independientes, obtenemos las muestras de 13, 14 y 13 tiempos registrados por las versiones A, B y C, respectivamente de distintas instancias.

```{r}
#Obtenemos las muesras de distintas instancias.

Muestra_A <- Datos_Muestra3[["tiempo.A"]][1:nA] #13 tiempos registrados por la versión A
Muestra_B <- Datos_Muestra3[["tiempo.B"]][(nA+1):(nA+nB)] #14 tiempos registrados por la versión B
Muestra_C <- Datos_Muestra3[["tiempo.C"]][(nA+nB+1):(nA+nB+nC)] #13 tiempos registrados por la versión C

```
Ahora que tenemos la muestra de los tiempos de ejecucion, de todos los algoritmos de distintas instancias, procedemos a realizar el análisis estadístico pertinente.

*Formulamos las hipótesis:*

H0: No existe una diferencia significativa en el tiempo de ejecucion entre las versiones del algoritmo cuando las instancias tienen 50 o más nodos.(muA = muB = muC)

Ha: Existe una diferencia significativa en el tiempo de ejecucion entre las versiones del algoritmo cuando las instancias tienen 50 o más nodos.(muA != muB != muC)


Como la memorista realiza la pregunta para comparar las versiones del algoritmo A, B y C. Podemos inferir que debemos realizar una prueba ANOVA, debido a comparar más de dos grupos, es por eso que realizaremos las verificaciones de condiciones para realizar esta prueba.

*Condiciones*

1.- La escala con que se mide la variable dependiente tiene las propiedades de una escala de intervalos
iguales : los datos entregados son de tipo numerico, por lo que cumplen con esta condición.

2.- Las k muestras son obtenidas de manera aleatoria e independiente desde la(s) población(es) de origen. : debido al enunciado del problema y los datos entregados, podemos asumir que las observaciones son independientes, además de que se obtienen de manera aleatoria.


3.- Se puede suponer razonablemente que la(s) población(es) de origen sigue(n) una distribución normal: pAra verificar esta condición, utilizaremos el test de Shapiro-Wilk junto a un grafico Q-Q para verificar la normalidad de los datos.

```{r}
library(ggpubr)
#Test de Shapiro-Wilk para TiempoA

shapiro.test(Datos_Muestra3$tiempo.A)

#Realizamos un grafico Q-Q para TiempoA

g1 <- ggqqplot(Datos_Muestra3$tiempo.A, ylab = "TiempoA")

print(g1)
```


```{r}
#Test de Shapiro-Wilk para TiempoB

shapiro.test(Datos_Muestra3$tiempo.B)

#Realizamos un grafico Q-Q para TiempoB

g2 <- ggqqplot(Datos_Muestra3$tiempo.B, ylab = "TiempoB")

print(g2)
```


```{r}
#Test de Shapiro-Wilk para TiempoC

shapiro.test(Datos_Muestra3$tiempo.C)

#Realizamos un grafico Q-Q para TiempoC

g3 <- ggqqplot(Datos_Muestra3$tiempo.C, ylab = "TiempoC")

print(g3)

```
Debido a los valores P obtenidos, siendo estos menores al nivel de significancia del 0.05, y al visualizar los graficos Q-Q, podemos apreciar que los datos no provienen de una distribución normal, por lo que no podemos realizar una prueba ANOVA directamente, es por eso que procederemos a realizar una prueba no parametrica de Kruskal-Wallis.

*Condiciones para realizar la prueba de Kruskal-Wallis*

1.- La veriable independiente debe tener almenos dos niveles: en este caso, la variable independiente es el tiempo de ejecucion de las versiones A, B y C del algoritmo.

2.- la escala de la variable dependiente debe ser, alo menos, ordinal : los datos entregados son de tipo numerico, por lo que cumplen con esta condición.

3.- las observaciones de cada grupo deben ser independientes: debido al enunciado del problema y los datos entregados, podemos asumir que las observaciones son independientes.

*Como se cumplen las condiciones para realizar la prueba de Kruskal-Wallis, procedemos a realizarla.*

```{r}
#Realizamos la prueba de Kruskal-Wallis

#Definimos el vector de tiempos

Tiempo <- c(Muestra_A, Muestra_B, Muestra_C)

#Definimos el vector de grupos

Grupo <- c(rep("A",nA), rep("B",nB), rep("C",nC))
Grupo <- factor(Grupo)

datos_kruskal <- data.frame(Tiempo, Grupo)

print(datos_kruskal)

#Nivel de significancia

alpha <- 0.05

#Realizamos la prueba de kruskal-wallis

prueba_kruskal <- kruskal.test(Tiempo ~ Grupo, data = datos_kruskal)

#Mostramos el resultado obtenido

print(prueba_kruskal)
```
Luego de realizar la prueba de kruskal-wallis, y obteniendo un valor de P de 0.02102, podemos rechazar la hipotesis nula, por lo que existen diferencias significativas en el tiempo de ejecucion entre las versiones del algoritmo cuando las instancias tienen 50 o más nodos.

Debido a esto, procederemos a realizar una prueba post-hoc de Benjamini-Hochberg para determinar entre cuales versiones existen diferencias significativas.

```{r}
#Realizamos la prueba post-hoc de Benjamini-Hochberg

post_hoc_kruskal <- pairwise.wilcox.test(datos_kruskal[["Tiempo"]], datos_kruskal[["Grupo"]], p.adjust.method = "BH",paired = FALSE,exact = FALSE)

print(post_hoc_kruskal)
```
*Conclusion*¨

Finalmente, luego de seleccionar la prueba de ANOVA como prueba omnibus inicial, y corroborar que no se cumplen la prueba de normalidad de los datos para realizar esta prueba, procedimos a realizar una prueba no parametrica de Kruskal-wallis, concluyendo para esta prueba el rechazar la hipotesis nula, en favor de la alternativa, por lo que existen diferencias significativas en el tiempo de ejecucion entre las versiones del algoritmo cuando las instancias tienen 50 o más nodos. Es por eso que procedimos a realizar una prueba post-hoc de Benjamini-Hochberg, concluyendo que existen diferencias significativas entre las versiones A y B, y entre las versiones A y C, pero no entre las versiones B y C.




