---
title: "Métodos clásicos para enfrentar variables numéricas problemáticas"
author: "Jaime Riquelme
date: "2024-11-10"
output: pdf_document
---

# Métodos clásicos para enfrentar variables numéricas problemáticas

Como ya sabemos, muchos procedimientos estadísticos requieren que los datos cumplan con ciertas propiedades o condiciones, lo que no siempre ocurre. En este documento abordaremos algunos métodos para enfrentar estos problemas cuando se intenta inferir sobre las medias poblacionales de variables aleatorias numéricas.

## Transformación de datos

Un fenómeno que ocurre a menudo en los estudios, además del incumplimiento de ciertas condiciones, es la necesidad de convertir los datos de una escala a otra diferente. Para hacer tales transformaciones, debemos aplicar una determinada función a una variable aleatoria X, lo que nos entrega como resultado una nueva variable aleatoria Y.

### Transformación lineal

```{r}
# Crear un vector con cuatro observaciones en grados Celsius.
Celsius <- c(-8, 0, 29.8, 100)

# Aplicar transformación lineal para convertir a grados Fahrenheit.
Fahrenheit <- 1.8 * Celsius + 32

# Mostrar los resultados.
cat("Temperaturas en grados Celsius\n")
print(Celsius)
cat("\nTemperaturas en grados Fahrenheit\n")
print(Fahrenheit)
```

### Transformación logarítmica

La transformación logarítmica nos puede servir cuando tenemos distribuciones muy asimétricas, pues ayuda a reducir la desviación y así facilita el cumplimiento de la condición de normalidad requerida por muchas de las pruebas estadísticas que ya conocemos.

```{r}
library(ggpubr)

# Cargar datos
animal <- c("Mountain beaver", "Cow", "Grey wolf", "Goat", "Guinea pig",
            "Dipliodocus", "Asian elephant", "Donkey", "Horse",
            "Polar monkey", "Cat", "Giraffe", "Gorilla", "Human",
            "African elephant", "Triceratops", "Rhesus monkey", "Kangaroo",
            "Golden hamster", "Mouse", "Rabbit", "Sheep", "Jaguar",
            "Chimpanzee", "Brachiosaurus", "Mole", "Pig")

body_weight <- c(1.35, 465, 36.33, 27.66, 1.04, 11700, 2547, 187.1, 521, 10,
                3.3, 529, 207, 62, 6654, 9400, 6.8, 35, 0.12, 0.023, 2.5,
                55.5, 100, 52.16, 87000, 0.122, 192)

brain_weight <- c(465, 423, 119.5, 115, 5.5, 50, 4603, 419, 655, 115, 25.6,
                 680, 406, 1320, 5712, 70, 179, 56, 1, 0.4, 12.1, 175, 157,
                 440, 154.5, 3, 180)

datos <- data.frame(animal, body_weight, brain_weight)

# Aplicar transformación logarítmica
log_cuerpo <- log(body_weight)
log_cerebro <- log(brain_weight)
datos <- data.frame(datos, log_cuerpo, log_cerebro)

# Histogramas para el peso cerebral antes y después de la transformación
# logarítmica.
g3 <- gghistogram(datos, x = "brain_weight", bins = 10,
                 xlab = "Peso del cerebro [g]", ylab = "Frecuencia",
                 color = "red", fill = "red")

g4 <- gghistogram(datos, x = "log_cerebro", bins = 10,
                 xlab = "Peso del cerebro [log(g)]", ylab = "Frecuencia",
                 color = "red", fill = "red")

# Crear una única figura con ambos histogramas.
histograma <- ggarrange(g3, g4, ncol = 2, nrow = 1)
titulo <- text_grob("Efecto de la transformación logarítmica",
                  face = "bold", size = 14)
histograma <- annotate_figure(histograma, top = titulo)
print(histograma)

# Gráficos de dispersión para la relación entre peso corporal y peso del
# cerebro, antes y después de aplicar la transformación logarítmica.
g1 <- ggscatter(datos, x = "body_weight", y = "brain_weight",
               color = "red", xlab = "Peso corporal [kg]",
               ylab = "Peso del cerebro [g]") + rotate_x_text(45)

g2 <- ggscatter(datos, x = "log_cuerpo", y = "log_cerebro",
               color = "red", xlab = "Peso corporal [log(kg)]",
               ylab = "Peso del cerebro [log(g)]") + rotate_x_text(45)

# Crear una única figura con todos los gráficos de dispersión.
dispersion <- ggarrange(g1, g2, ncol = 2)
texto <- "Relación entre el peso corporal y el peso del cerebro"
titulo <- text_grob(texto, face = "bold", size = 14)
dispersion <- annotate_figure(dispersion, top = titulo)
print(dispersion)
```

### Transformación Box-Cox

```{r}
library(DescTools)

# Cargar datos
Year <- c(1610, 1620, 1630, 1640, 1650, 1660, 1670, 1680, 1690, 1700, 1710,
          1720, 1730, 1740, 1750, 1760, 1770, 1780, 1790, 1800, 1810, 1820,
          1830, 1840, 1850)

Population <- c(0.00035, 0.002302, 0.004646, 0.026634, 0.050368, 0.075058,
                0.111935, 0.151507, 0.210372, 0.250888, 0.331711, 0.466185,
                0.629445, 0.905563, 1.17076, 1.593625, 2.148076, 2.780369,
                3.929214, 5.308483, 7.239881, 9.638453, 12.86602, 17.069453,
                23.191876)

datos <- data.frame(Year, Population)

# Buscar la mejor transformación Box-Cox usando funciones de R.
lambda <- BoxCoxLambda(datos$Population, lower = -4, upper = 4)
cat("Lambda óptimo:", lambda)
transformacion <- BoxCox(datos$Population, lambda)
datos <- data.frame(datos, transformacion)

# Graficar los datos transformados
g1 <- ggqqplot(transformacion, color = "purple")
print(g1)

g2 <- gghistogram(datos, bins = 10, x = "transformacion", color = "purple",
                 fill = "purple", xlab = "Población (Box-Cox)",
                 ylab = "Frecuencia") + rotate_x_text(45)

# Gráfico de dispersión para la transformación de Box-Cox de la población y
# el año, usando lambda óptimo.
g3 <- ggscatter(datos, x = "Year", y = "transformacion", color = "purple",
               xlab = "Año", ylab = "lambda óptimo") + rotate_x_text(45)

# Crear una única figura con todos los gráficos de dispersión.
dispersion <- ggarrange(g3, g2, g1, ncol = 3)
texto <- "Población transformada por año"
titulo <- text_grob(texto, face = "bold", size = 14)
dispersion <- annotate_figure(dispersion, top = titulo)
print(dispersion)
```