---
title: "Codigos Chi2"
author: "jaime"
date: "2024-11-09"
output: pdf_document
---

# Pruebas no parametricas con proporciones

## Prueba chi cuadrado de pearson

Esta prueba sirve para inferir con proporciones cuando disponemos de dos variables categoricas, y una de ellas es dicotómica(dos niveles).

**Condiciones para uso de prueba chi-cuadrado**

1.- Las observaciones deben ser independientes entre sí
2.- Debe haber a lo menos 5 observaciones esperadas en cada grupo.

Para esta prueba de chi-cuadrado, es comun tener tres tipos de pruebas:

1.- Prueba chi-cuadrado de homogeneidad
2.- Prueba chi-cuadrado de bondad de ajuste
3.- Prueba chi-cuadrado de independencia

La unica diferencia entre ellas es conceptual y tiene relacion con como se miren las variables y poblaciones involucradas.


### Prueba chi-cuadrado de homogeneidad

Esta prueba es adecuada si queremos determinar si dos poblaciones (Variable dicótomica) presentan mismas proporcones en los diferentes niveles de una variable categorica.

Ejemplo:

se hizo una encuesta a 300 programadores con mas de 3 años de experiencia de todo el pais, escogidos al azar y se les preguntó su lenguaje de programacion favorito
¿Son similares las preferencias de lenguaje de programacion entre hombres y mujeres?

**Datos del problema**

```{r}
programadores <- c(42,56,51,27,24)
programadoras <- c(25,24,27,15,9)
```

**Condiciones**

1.- Las observaciones deben ser independientes entre sí, ya que se tomaron aleatoriamente los programadores y programadoras, y además cumplen con ser menor del 10% de la poblacion total.
2.- Debe haber a lo menos 5 observaciones esperadas en cada grupo, lo cual se cumple.

**Hipotesis**

H0: La preferencia de lenguajes para programadores y programadoras es la misma.
H1: La preferencia de lenguajes para programadores y programadoras no es la misma.


```{r}
tabla1 <- as.table(rbind(programadores,programadoras))

dimnames(tabla1) <- list(sexo = c("programadores","programadoras"),
                         lenguajes = c("C","Java","Python","Ruby","Otro"))

print(tabla1)

#Nivel de significancia

alpha_0.05 <- 0.05

#Realizamos la prueba de chi-cuadrado de homogeneidad

prueba_homogeneidad <- chisq.test(tabla1)
print(prueba_homogeneidad)
```
Con un nivel de signifancia del 0.05, y un valor de p obtenido de 0.811, podemos concluir que no hay suficiente evidencia para poder rechazar la hipotesis nula, es decir, no hay suficiente evidencia que sugiera, con 95% de confianza, que programadores hombres y mujeres prefieran lenguajes de programacion distintos.


### Prueba chi-cuadrado de bondad de ajuste
