---
title: "Codigos L11"
author: "Jaime Riquelme"
date: "2024-11-14"
output: pdf_document
---

# Capitulo 12: Alternativas más recientes para analizar datos problematicos

## METODOS ROBUSTOS

### Alternativas robustas a la media

Media truncada: Se eliminan un cierto porcentaje de observaciones extremas en cada extremo de la distribucion y se calcula la media de las observaciones restantes.

En R podemos hacer este calculo de la media truncada con la funcion mean, indicando la proporcion.

```{r}
X <- c(5,20,37,38,40,43,43,45,87,91)
mean(X, trim = 0.2)
```

Media Winsorizada: Se reemplazan las observaciones extremas por un valor intermedio y se calcula la media de las observaciones restantes.

En R, podemos hacer esto con la funcion winmean(x,tr)

```{r}
library(WRS2)

winmean(X, tr = 0.2)
```
### Pruebas de Yuen para dos muestras independientes.

Esta prueba de Yuen es una buena alternativa a la prueba t de student para muestras independientes, cuando la varianza de ambas muestras son muy diferentes o los tamaños de las muestras son muy dispares. utiliza las medias truncadas y las medias winsorizadas.  No se recomienda si las muestras se truncan cerca del nivel de sus medianas (0.5)

Para una hipotesis bilateral seria del tipo: 

H0: $$ (Mu)_t1 = (Mu)_t2 $$
Ha: $$ (Mu)_t1 != (Mu)_t2 $$

En R podemos aplicar la prueba de Yuen para muestras independientes mediante una llamada a la funcion yuen(formula,data,tr) de WRS2

con:

formula: <var dependiente>~<var independiente>
data: matriz de datos
tr: proporcion de truncamiento

**Para pruebas unilaterales** se recomienda utilizar la tecnica de bootstraping, implementada mediante la funcion yuen(formula,data,tr,nboot) donde nboot, señala la cantidad de repeticiones a realizar mendiante la funcion bootstraping.

Codigo en R para la prueba de Yuen para dos muestras independientes:

```{r}
library(WRS2)
library(ggpubr)

# Construir data frame.
a <- c(25.1, 25.2, 25.3, 25.4, 25.5, 25.5, 25.6, 25.8, 25.8, 25.9, 
       25.9, 26.0, 26.0, 26.2, 26.2, 26.3, 26.4, 26.5, 26.5, 26.6, 
       26.6, 26.7, 26.7, 26.9, 26.9, 27.0, 27.1, 27.3, 27.3, 28.2, 
       28.4, 28.5, 29.0, 29.8, 30.2, 31.8, 31.9, 33.3, 33.7)

b <- c(24.1, 24.4, 24.4, 24.5, 24.7, 24.8, 24.8, 25.1, 25.2, 25.2, 
       25.3, 25.4, 25.7, 25.7, 26.3, 26.3, 26.4, 26.5, 27.2, 27.7, 
       28.3, 28.4, 28.4, 28.6, 28.7, 29.6, 29.9, 30.1, 30.5)

tiempo <- c(a,b)
algoritmo <- c(rep("A", length(a)), rep("B", length(b)))
datos <- data.frame(tiempo, algoritmo)

#Comprobamos normalidad de los datos

g <- ggqqplot(datos, x = "tiempo", facet.by = "algoritmo", ggtheme = theme_pubr())

print(g)

```
Como la muestra no sigue una distribucion normal, realizamos la prueba de Yuen para dos muestras independientes.

```{r}
alpha <- 0.05

#Ver poda del 20%
gamma <- 0.2
n_a <- length(a)
n_b <- length(b)

poda_a <- n_b * gamma
poda_b <- n_a * gamma

a_truncada <- a[poda_a:(n_a - poda_a)]
b_truncada <- b[poda_b:(n_b - poda_b)]

tiempo_truncado <- c(a_truncada, b_truncada)
algo_truncado <- c(rep("A", length(a_truncada)), rep("B", length(b_truncada)))
datos_truncados <- data.frame(tiempo_truncado, algo_truncado)

g2 <- ggqqplot(datos_truncados, x = "tiempo_truncado", facet.by = "algo_truncado", ggtheme = theme_pubr())

print(g2)
```
Ahora aplicamos la prueba de Yuen para dos muestras independientes.

```{r}
Prueba_Yuend_independiente <- yuen(tiempo ~ algoritmo, datos,tr = 0.2)
print(Prueba_Yuend_independiente)
```

**Prueba de yuen con metodo de bootstraping**
En el paquete WRS2 tiene la funcion pb2gen(formula,data,est,nboot) que realiza la prueba de Yuen con metodo de bootstraping donde:

est: medida a emplear, puede tomar "mean" o "median"
nboot: numero de repeticiones

```{r}
library(WRS2)

# Construir data frame.
a <- c(25.1, 25.2, 25.3, 25.4, 25.5, 25.5, 25.6, 25.8, 25.8, 25.9, 
       25.9, 26.0, 26.0, 26.2, 26.2, 26.3, 26.4, 26.5, 26.5, 26.6, 
       26.6, 26.7, 26.7, 26.9, 26.9, 27.0, 27.1, 27.3, 27.3, 28.2, 
       28.4, 28.5, 29.0, 29.8, 30.2, 31.8, 31.9, 33.3, 33.7)

b <- c(24.1, 24.4, 24.4, 24.5, 24.7, 24.8, 24.8, 25.1, 25.2, 25.2, 
       25.3, 25.4, 25.7, 25.7, 26.3, 26.3, 26.4, 26.5, 27.2, 27.7, 
       28.3, 28.4, 28.4, 28.6, 28.7, 29.6, 29.9, 30.1, 30.5)

tiempo <- c(a,b)
algoritmo <- c(rep("A", length(a)), rep("B", length(b)))
datos2 <- data.frame(tiempo, algoritmo)

#Establecemos el nivel de significancia y cantidad de muestras a generar con bootstraping

alpha <- 0.05
boostrap <- 1000

#Aplicar la prueba con la media

set.seed(123)

prueba_yuen_boot_media <- pb2gen(tiempo ~ algoritmo,
                                 data = datos2,
                                 est = "mean",
                                 nboot = boostrap)

print(prueba_yuen_boot_media)
```
Ahora aplicamos la prueba de yuan con la mediana

```{r}
set.seed(123)

prueba_yuen_boot_mediana <- pb2gen(tiempo ~ algoritmo,
                                 data = datos2,
                                 est = "median",
                                 nboot = boostrap)

print(prueba_yuen_boot_mediana)
```

### Prueba de yuen para dos muestras pareadas.

Supongamos que ahora queremos comparar el rendimiento de dos algoritmos X e Y, para el cual se seleccionan 25 instancias del problema y registrando su tiempo en ms.
Considerando una prueba bilateral, la hipotesis nula y alternativa serian:

H0: $$ (Mu)_t1 = (Mu)_t2 $$
Ha: $$ (Mu)_t1 != (Mu)_t2 $$

En R podemos aplicar la funcion de Yuend(x,y,tr) del paquete WRS2

```{r}
library(WRS2)

# Construir data frame.
x <- c(32.0, 32.0, 32.0, 32.0, 32.1, 32.1, 32.1, 32.2, 32.3, 32.3, 
       32.5, 32.7, 32.7, 32.7, 33.1, 33.4, 33.9, 34.1, 34.2, 34.5, 
       36.0, 36.6, 36.7)

y <- c(33.0, 33.0, 33.0, 33.0, 33.0, 33.3, 33.3, 33.3, 33.5, 33.6, 
       33.7, 33.9, 33.9, 34.2, 34.2, 34.3, 34.3, 34.4, 34.5, 34.6, 
       36.4, 38.9, 40.2)

#Nivel de significancia 

alpha <- 0.05

#Aplicamos la prueba de Yuen para muestras pareadas.

gamma <- 0.2
prueba_yuen_pareada <- yuend(x = x, y = y , tr = gamma)

print(prueba_yuen_pareada)


```
Con el valor obtenido, p < 0.05, se rechaza la hipotesis nula, por lo que se concluye que hay diferencias significativas entre los algoritmos X e Y.


## Comparaciones de una via para multiples grupos independientes.

WRS2 ofrece diferentes alternativas a ANOVA de una vía para muestras independientes que podemos usar cuando los tamaños muestrales son muy diferentes o no se cumple la condicion de homocedasticidad.

Para eso, la funcion t1way(formula, data, tr, alpha) ofrece un procedimiento similar a ANOVA usando media truncadas. y a su vez la funcion lincon(formula,data,tr,alpha) permite realizar el procedimiento post-hoc.

de la misma forma la funcion t1waybt, realiza la prueba de una via con bootstraping, y mcppb20(formula,data,tr,nboot) realiza el procedimiento post-hoc.


ultima opcion es la funcion med1way(formula,data,iter), que emplea la mediana y sigue un proceso iterativo, pero en este caso no se puede realizar un procedimiento post-hoc ya que no se ofrece en el paquete WRS2.

donde,

formula: <var dependiente>~<var independiente>
data: matriz de datos
tr: proporcion de truncamiento
alpha: nivel de significancia
nboot: numero de repeticiones
iter: numero de iteraciones

Ejemplo: Queremos comparar el tiempo promedio de ejecucion en ms, de tres algoritmos contando con n_a = 40 observaciones para el algoritmo A, b_n = 30 observaciones para el algoritmo B y n_c = 35 observaciones para el algoritmo C. con un nivel de significancia del 0.05

```{r}
library(WRS2)

# Construir data frame.
a <- c(26.1, 25.2, 25.3, 25.3, 25.4, 25.4, 25.5, 25.5, 25.6, 25.8, 25.8,
        25.9, 25.9, 26.0, 26.1, 26.2, 26.2, 26.3, 26.4, 26.5, 26.6, 26.6,
        26.6, 26.7, 26.7, 26.9, 26.9, 27.0, 27.1, 27.3, 27.8, 28.4, 28.5,
        29.0, 29.8, 30.2, 31.8, 31.9, 33.3, 33.7)

b <- c(24.1, 24.4, 24.4, 24.5, 24.7, 24.8, 24.8, 25.1, 25.2, 25.2, 25.2,
        25.3, 25.4, 25.7, 25.7, 26.3, 26.3, 26.5, 26.6, 27.2, 27.7, 28.3,
        28.4, 28.4, 28.6, 28.7, 29.6, 29.9, 30.1, 30.5)

c <- c(24.5, 24.5, 24.5, 24.5, 24.5, 24.5, 24.6, 24.6, 24.6, 24.6, 24.6,
        24.6, 24.7, 24.7, 24.7, 24.7, 24.8, 25.0, 25.0, 25.0, 25.2, 25.2,
        25.2, 25.2, 25.5, 25.7, 25.9, 26.2, 26.5, 26.5, 26.7, 27.0, 29.2,
        29.9, 30.1)

tiempo <- c(a,b,c)
algoritmo <- c(rep("A", length(a)), rep("B", length(b)), rep("C", length(c)))

datos3 <- data.frame(tiempo, algoritmo)

#Fijamos el nivel de sginificancia

alpha <- 0.05

#Aplicamos la prueba de una via con media truncada

gamma <- 0.2

set.seed(125)

madias_truncadas <- t1way(tiempo ~ algoritmo, data = datos3, tr = gamma, alpha = alpha)

print(madias_truncadas)

```
Como el valor de p es menor al nivel de significancia, realizamos una prueba post-hoc

```{r}
#Aplicamos la prueba post-hoc

set.seed(127)

post_hoc <- lincon(tiempo ~ algoritmo, data = datos3, tr = gamma, alpha = alpha)

print(post_hoc)


```

**Prueba de una via con bootstraping**

```{r}
#Aplicamos la prueba de una via con bootstraping

muestras <- 1000

set.seed(666)

prueba_boot <- t1waybt(tiempo ~ algoritmo, data = datos3, tr = gamma, alpha = alpha, nboot = muestras)

print(prueba_boot)
```
Como el valor de p es menor al nivel de significancia, realizamos una prueba post-hoc

```{r}
#Aplicamos la prueba post-hoc con bootstraping

set.seed(666)

post_hoc_boot <- mcppb20(tiempo ~ algoritmo, data = datos3, tr = gamma, nboot = muestras)

print(post_hoc_boot)
```


## Comparaciones de una vía para multiples grupos correlacionados

El paquete WRS2 tambien ofrece pruebas robustas para reemplazar el procedimiento ANOVA de una via para muestras correlacionadas, cuando no se cumple la condicion de esfericidad.

Las funciones son:

rmanova(y,groups,blocks,tr), el cual efectua un procedimiento similar a ANOVA usando medias truncadas. y la funcion rmmcp(y,groups,blocks,tr,alpha), que permite realizar el procedimiento post-hoc.

Por otra parte, rmanovab(y,groups,blocks,tr,nboot) realiza la prueba de una via con bootstraping, y pairdepb(y,groups,blocks,tr,nboot) realiza el procedimiento post-hoc.

donde: 

y: vector de datos
groups: factor que indica el grupo
blocks: factor que indica el bloque
tr: proporcion de truncamiento
alpha: nivel de significancia
nboot: numero de repeticiones

Ejemplo: Queremos comparar el desempeño de tres algoritmos X,Y y Z, para ello se seleccionan aleatoriamente 25 instancias del propblema y se registra su tiempo de ejecucion en ms, con cada uno de los algoritmos, con un nivel de significancia del 0.05

```{r}
library(WRS2)
library(dplyr)
library(tidyr)

# Construir data frame.

x <- c(32.0, 32.0, 32.0, 32.1, 32.1, 32.1, 32.2, 32.3, 32.3, 32.5, 32.7,
        32.7, 32.7, 32.7, 33.1, 33.4, 33.9, 34.1, 34.2, 34.5, 36.0, 36.6,
        36.7, 37.2, 38.0)

y <- c(33.0, 33.0, 33.0, 33.0, 33.0, 33.0, 33.3, 33.3, 33.3, 33.3, 33.5,
        33.6, 33.7, 33.9, 33.9, 34.2, 34.2, 34.3, 34.3, 34.3, 34.5, 34.6,
        36.4, 38.9, 40.2)

z <- c(32.0, 32.2, 32.5, 32.6, 32.7, 32.7, 32.7, 33.0, 33.2, 33.4, 33.6,
        33.6, 33.9, 34.1, 34.2, 34.4, 34.4, 34.5, 34.6, 34.7, 36.3, 36.6,
        36.7, 38.9, 39.2)

instancia <- 1:length(x)
datos4 <- data.frame(instancia, x, y, z)

datos_largo <- datos4 %>% pivot_longer(c("x","y","z"), names_to = "algoritmo", values_to = "tiempo")

datos_largo[["algoritmo"]] <- factor(datos_largo[["algoritmo"]])

#Fijamos el nivel de significancia

alpha <- 0.05

#Aplicamos la prueba de una via con medias truncadas para muestras correlacionadas

gamma <- 0.2

prueba_correlacionada <- rmanova(y = datos_largo[["tiempo"]],groups = datos_largo[["algoritmo"]],
                                 blocks = datos_largo[["instancia"]], tr = gamma)

print(prueba_correlacionada)
```
Como el valor de p es menor al nivel de significancia, realizamos una prueba post-hoc
```{r}
#Aplicamos la prueba post-hoc

post_hoc_correlacionada <- rmmcp(y = datos_largo[["tiempo"]],groups = datos_largo[["algoritmo"]],
                                 blocks = datos_largo[["instancia"]], tr = gamma, alpha = alpha)

print(post_hoc_correlacionada)
```
