---
title: "Ejercicio practico L12"
author: "Jaime Riquelme"
date: "2024-11-16"
output: pdf_document
---

## Ejercicio practico 12.10

Enunciado: Considera el conjunto de datos "essays" descrito en la pregunta 12.2, Determina, a traves de remuestro con bootstrapping, si las y los estudiantes del grupo de control pudieron mejorar la tasa de errores cometidos en el tercer ensayo respecto al segundo.

Cargamos los datos

```{r}
library(WRS2)
data(essays)
head(essays)
```
Ahora filtramos los datos para obtener solo los estudiantes del grupo control y los ensayos 2 y 3

```{r}
library(dplyr)

datos_filtrados <- essays %>% filter(group == "Control", essay == "essay2" | essay == "essay3")

ensayo2 <- datos_filtrados %>% filter(essay == "essay2") %>% pull(errorRatio)
ensayo3 <- datos_filtrados %>% filter(essay == "essay3") %>% pull(errorRatio)

```

Para determinar si los estudiantes del grupo control mejoraron su tasa de errores en el tercer ensayo respecto al segundo, utilizamos una prueba bootstrap para muestras pareadas, ya que:

- Son mediciones del mismo grupo en diferentes momentos
- No podemos asumir normalidad en las diferencias
- Las observaciones están naturalmente pareadas

**Hipotesis**

sea Mu_D la media de las diferencias.

H0: La tasa de errores en el tercer ensayo es igual que en el segundo ensayo ( Mu_D = 0)
Ha: La tasa de errores en el tercer ensayo es menor que en el segundo ensayo ( Mu_D < 0)

```{r}
library(bootES)

set.seed(123)
B <- 9999
alpha <- 0.05

#Calculamos la diferencia entre los ensayos
diff <- ensayo3 - ensayo2

#Calculamos la media de las diferencias
media_obs <- mean(diff)

#Creamos la distribucion de bootstrap

distribucion_ES <- bootES(diff, R = B,
                          ci.type = "bca",
                          ci.conf = 1 - alpha,
                          plot = FALSE)

#Desplazamos la distribucion para centrarla en el valor nulo.

valor_nulo <- 0
desplazamiento <- mean(distribucion_ES$t) - valor_nulo
distribucion_nula <- distribucion_ES$t - desplazamiento

#Calculamos el valor de p (prueba unilateral)

valor_p <- (sum(distribucion_nula < media_obs) + 1) / (B + 1)

cat("Media ensayo 2:", mean(ensayo2), "\n")
cat("Media ensayo 3:", mean(ensayo3), "\n")
cat("Media de las diferencias:", media_obs, "\n")
cat("distribucion de bootstrap:","\n")
print(distribucion_ES)
cat("Valor de p:", valor_p, "\n")


```
**Conclusion**
Luego de realizar la prueba de bootstrap, y obtiendo un valor de p de 0.0089, siendo este menor al nivel de significancia, rechazamos la hipotesis nula en favor de la alternativa, por lo que podemos concluir con un 95% de confianza que la tasa de errores en el tercer ensayo es menor que en el segundo ensayo.

