---
title: "EP08-Equipo-8"
author: "Equipo 8"
date: "2024-11-18"
output: pdf_document
---

Como habíamos visto a comienzos del semestre, la Encuesta de Caracterización Socioeconómica Nacional (Casen) es realizada por el Ministerio de Desarrollo Social de forma periódica para conocer la situación de los hogares chilenos con relación a aspectos demográficos, de educación, salud, vivienda, trabajo e ingresos. Es la principal fuente de información para estimar la magnitud de la pobreza y la distribución del ingreso en el país.

Cargamos los datos de la encuesta Casen 2017 y los guardamos en un objeto llamado `casen`. Luego, filtramos las columnas de interés para nuestro análisis y guardamos el resultado en un objeto llamado `casen_filtrado`.

```{r}
casen <- read.csv("EP08 Datos CASEN 2017.csv")

#Mostramos los primeros datos
head(casen)
```
Mostramos todas las variables involucradas para conocer el dataset
```{r}
str(casen)
```
# Pregunta 1

Propongan una pregunta de investigación original, que involucre la comparación de una frecuencia de un evento o característica en dos grupos independientes (más abajo se dan unos ejemplos). Fijando una semilla propia, seleccionen una muestra aleatoria de hogares (100 < n < 150) y respondan la pregunta propuesta utilizando una prueba de permutaciones Monte Carlo. Indicación: creen su propio código, específicamente para este problema, no usen directamente el script del apunte.

**Pregunta de investigación**

Como estudiantes de ingeniería civil informática, se nos pidió trabajar con los datos Casen del año 2017, en donde al visualizar los datos, nos dimos cuenta que existen diferentes grupos y tipos de datos, siendo un dato importante el ingreso total de cada persona encuestada, es por eso que nos preguntamos lo siguiente:
¿Existe una diferencia significativa en la proporción de hombres y mujeres que perciben ingresos superiores a $1,000,000 en la Región Metropolitana de Santiago?

Para comenzar a responder esta pregunta, comenzaremos filtrando los datos para obtener las muestras de hombres y mujeres que perciben ingresos superiores a $1,000,000 en la Región Metropolitana de Santiago.

```{r}
library(dplyr)
#Filtramos los datos para obtener las muestras de hombres y mujeres que perciben ingresos superiores a $1,000,000 en la Región Metropolitana de Santiago.

# Primero seleccionamos una muestra aleatoria de la Región Metropolitana
n_muestra <- sample(100:150, 1)
Datos_filtrados_aleatorios <- casen %>% 
  filter(region == "Región Metropolitana de Santiago") %>% 
  sample_n(size = n_muestra, replace = FALSE)

head(Datos_filtrados_aleatorios)
```

**Formulamos las hipótesis**

H0: La proporción de hombres y mujeres que perciben ingresos superiores a $1,000,000 en la Región Metropolitana de Santiago es la misma. 

(Proporcion_hombres = Proporcion_mujeres)

Ha: La proporción de hombres y mujeres que perciben ingresos superiores a $1,000,000 en la Región Metropolitana de Santiago es distinta.

(Proporcion_hombres != Proporcion_mujeres)

**Se elige la diferencia de proporciones como estadístico de interés ya que permite cuantificar directamente la brecha entre géneros en términos de la proporción que supera el millón de pesos de ingreso. Este estadístico es apropiado para comparar frecuencias entre dos grupos independientes.**

Para responder esta pregunta, utilizaremos un remuestreo de permutaciones Monte Carlo. En este caso, la prueba de permutaciones Monte Carlo se realizará de la siguiente manera:

```{r}
library(ggplot2)

# Creamos las muestras binarias (1 si gana más de 1 millón, 0 si no)
datos_binarios <- Datos_filtrados_aleatorios %>% 
  mutate(sobre_millon = ifelse(ytot > 1000000, 1, 0))

hombres <- datos_binarios %>% 
  filter(sexo == "Hombre") %>% 
  pull(sobre_millon)

mujeres <- datos_binarios %>% 
  filter(sexo == "Mujer") %>% 
  pull(sobre_millon)

# Visualización de los datos
ggplot(datos_binarios, aes(x = sexo, fill = factor(sobre_millon))) +
  geom_bar(position = "fill") +
  scale_fill_manual(values = c("#E69F00", "#56B4E9"),
                   labels = c("≤ $1,000,000", "> $1,000,000")) +
  labs(title = "Proporción de ingresos por género",
       y = "Proporción",
       fill = "Nivel de ingreso") +
  theme_minimal()

# Mostramos estadísticas descriptivas
cat("Resumen de la muestra:\n")
cat("Número de hombres:", length(hombres), "\n")
cat("Número de mujeres:", length(mujeres), "\n")
cat("Proporción de hombres que ganan más de $1,000,000:", mean(hombres), "\n")
cat("Proporción de mujeres que ganan más de $1,000,000:", mean(mujeres), "\n\n")
```

Luego de obtener la muestra de la población aleatoriamente, procedemos a realizar la prueba de permutaciones Monte Carlo utilizando una cantidad de 9999 permutaciones.

Se elige el método de Monte Carlo porque: 

1. No requiere supuestos sobre la distribución de los datos.
2. Es apropiado para comparar proporciones entre grupos independientes.
3. Maneja bien muestras pequeñas y desbalanceadas.
4. Se pide en el enunciado de la pregunta utilizar este metodo.

```{r}
#Cargamos las librerías necesarias
library(ggpubr)
library(ggplot2)

#Fijamos la semilla
set.seed(1234)

#Definimos la cantidad de permutaciones
B <- 9999

#Función para obtener una permutación
Obt_permutacion = function(i, muestra_1, muestra_2) {
  n_1 = length(muestra_1)
  combinada = c(muestra_1, muestra_2)
  n = length(combinada)
  permutacion = sample(combinada, n, replace = FALSE)
  nueva_1 = permutacion[1:n_1]
  nueva_2 = permutacion[(n_1+1):n]
  return(list(nueva_1, nueva_2))
}

#Función para calcular la diferencia de proporciones
calcular_diferencia = function(muestras) {
  muestra_1 = muestras[[1]]
  muestra_2 = muestras[[2]]
  diferencia = mean(muestra_1) - mean(muestra_2)  # Ahora calcula diferencia de proporciones
  return(diferencia)
}

#Función para calcular el valor p
calcular_valor_p = function(distribucion, valor_observado,
                          repeticiones, alternative) {
  if(alternative == "two.sided") {    
    numerador = sum(abs(distribucion) > abs(valor_observado)) + 1
    denominador = repeticiones + 1
    valor_p = numerador/denominador
  }
  else if(alternative == "greater") {
    numerador = sum(distribucion > valor_observado) + 1
    denominador = repeticiones + 1
    valor_p = numerador/denominador
  }
  else {
    numerador = sum(distribucion < valor_observado) + 1
    denominador = repeticiones + 1
    valor_p = numerador/denominador
  }
  return(valor_p)
}

# Función para hacer la prueba de permutaciones
contrastar_hipotesis_permutaciones = function(muestra_1, muestra_2,
                                            repeticiones, alternative, ...) {
  cat("Prueba de permutaciones para diferencia de proporciones\n\n")
  cat("Hipótesis alternativa: ", alternative, "\n")
  
  #Calcular el valor observado (diferencia de proporciones original)
  observado = mean(muestra_1) - mean(muestra_2)
  cat("Diferencia de proporciones observada: ", round(observado, 4), "\n")
  
  #Generar permutaciones
  permutaciones = lapply(1:repeticiones, Obt_permutacion, muestra_1, muestra_2)
  
  #Generar la distribución
  distribucion = sapply(permutaciones, calcular_diferencia)
  
  #Calcular el valor p
  valor_p = calcular_valor_p(distribucion, observado, repeticiones, alternative)
  
  cat("Valor p: ", valor_p, "\n\n")
}

#Realizamos la prueba de hipótesis
contrastar_hipotesis_permutaciones(hombres, mujeres, repeticiones = B, alternative = "two.sided",)
```

**Conclusión**
Luego de realizar la prueba de permutaciones utilizando el método de Monte Carlo, se obtuvo un valor p de 0.4322, lo que nos indica que no existe evidencia suficiente para rechazar la hipótesis nula. Observamos que la proporción de hombres que ganan más de 1,000,000 es 13.11% mientras que en mujeres es 8.8%, pero esta diferencia no es estadísticamente significativa. Por lo tanto, no podemos afirmar que exista una diferencia significativa en la proporción de hombres y mujeres que perciben ingresos superiores a 1,000,000 en la Región Metropolitana de Santiago.

# Pregunta 2

Propongan una pregunta de investigación original, que involucre la comparación de las medias de más de dos grupos independientes (más abajo se dan unos ejemplos). Fijando una semilla distinta a la anterior, seleccionen una muestra aleatoria de hogares (200 < n < 300) y respondan la pregunta propuesta utilizando bootstrapping. Solo por ejercicio académico, aplique un análisis post-hoc con bootstrapping aunque este no fuera necesario. Indicación: consideren que el análisis post-hoc debe hacerse con las mismas remuestras usadas para la prueba ómnibus.
Algunos ejemplos (que no pueden ser ocupados en este ejercicio) son:

**Pregunta de investigación**

En este caso, la pregunta que planteamos es: ¿Es igual el ingreso total para hombres y mujeres para las provincias de Maipo, Cordillera y Talagante?

Una vez con la pregunta planteada procedemos a realizar el filtrado de los datos para obtener una muestra aleatoria de hogares con un tamaño de 250 y que pertenezcan a las provincias de Maipo, Cordillera y Talagante.

```{r}
#Filtrado de datos para cumplir las condiciones y que sean los datos de interés
set.seed(498)
tamaño_2 <- 250

muestra_2 <- casen %>% filter(provincia %in% c("Maipo", "Cordillera", "Talagante")) %>% select(ytot, provincia) %>% sample_n(tamaño_2)
```
Una vez que obtenemos los datos de interés procedemos a graficarlos para revisar su comportamiento. 

```{r}
library(ggplot2)

# Boxplot para comparar provincias
ggplot(muestra_2, aes(x = provincia, y = ytot, fill = provincia)) +
  geom_boxplot() +
  theme_minimal() +
  labs(title = "Distribución de ingresos totales por provincia", x = "Provincia", y = "Ingresos totales")

# Histograma por provincia
ggplot(muestra_2, aes(x = ytot, fill = provincia)) +
  geom_histogram(bins = 30, alpha = 0.7, position = "identity") +
  facet_wrap(~provincia) +
  theme_minimal() +
  labs(title = "Distribución de ingresos totales por provincia", x = "Ingresos totales", y = "Frecuencia")
```
Vemos que para cada muestra contamos con valores atípicos por lo cual es necesario realizar un remuestreo mediante bootstrapping para que estos valores problemáticos no influyan sobre la certeza de las pruebas. Pero antes de esto presentamos las hipótesis a contrastar: 

**Formulación de hipótesis**

Donde u1, u2 y u3 son las medias de los ingresos totales para hombres y mujeres para las provincias de Maipo, Cordillera y Talagante respectivamente.

H0: La media de los ingresos totales para hombres y mujeres para las provincias de Maipo, Cordillera y Talagante son iguales.

Ha: Hay al menos una media de los ingresos totales para hombres y mujeres que es diferente a al menos una.

Matemáticamente:
H0: $$u1 = u2 = u3$$

Ha: $$ \exists i, j \in \{1,2,3\} \ni \mu_i \neq \mu_j $$

Continuando con el análisis estadístico resulta necesario contrastar las medias de 3 grupos independientes, como hay más de 2 medias no podemos compararlas directamente sus diferencias por lo cual lo más conveniente es hacer uso del estadístico F para evaluarlos.

Con lo anterior en mente pasamos a realizar el remuestreo con bootstrapping con ANOVA para 2500 repeticiones.

Se eligió un metodo de bootstrapping porque:

1. Los datos muestran valores atípicos significativos.
2. Las distribuciones son asimétricas.
3. El bootstrapping no requiere supuestos de normalidad.
4. Es robusto ante la presencia de valores extremos.
5. Se pide por enunciado utilizar el metodo de bootstrapping para resolver la pregunta.

```{r}
library(boot)
# Modificar la función de estadística para ANOVA con resampleo estratificado
anova.stat.strat <- function(data, indices) {
  # Resamplear estratificado
  provincias <- unique(data$provincia)
  
  # Resamplear por cada grupo/provincia
  resampleado <- do.call(rbind, lapply(provincias, function(prov) {
    d_prov <- data[data$provincia == prov, ]
    d_prov[sample(1:nrow(d_prov), nrow(d_prov), replace = TRUE), ]
  }))
  
  # Ajustar el modelo ANOVA al conjunto re-muestreado
  fit <- aov(ytot ~ provincia, data = resampleado)
  return(summary(fit)[[1]][1, "F value"])
}

# Número de remuestras
B <- 2500
set.seed(223)
# Aplicar bootstrapping con función personalizada
boot.anova.strat <- boot(data = muestra_2, 
                         statistic = anova.stat.strat, 
                         R = B)

# Valor observado (ANOVA en la muestra original)
f_obs <- anova.stat.strat(muestra_2, 1:nrow(muestra_2))

# Intervalo de confianza con remuestreo estratificado
alfa <- 0.05
boot.ci(boot.anova.strat, conf = 1 - alfa, type = "bca")

# P-valor basado en distribución nula desplazada
valor_nulo <- 1
media_f <- mean(boot.anova.strat$t)
desplazamiento <- media_f - valor_nulo
distribucion_nula <- boot.anova.strat$t - desplazamiento
p <- (sum(distribucion_nula > f_obs) + 1) / (B + 1)
cat("P-valor:", p, "\n")
```
## Conclusión 
Luego de realizar el remuestreo con bootstrapping y aplicar ANOVA, se obtuvo un valor p de 0.1495, lo que nos indica que no existe evidencia suficiente para rechazar la hipótesis nula. Por lo tanto, no podemos afirmar que exista una diferencia significativa en las medias de los ingresos totales para hombres y mujeres en las provincias de Maipo, Cordillera y Talagante.

Aunque no era necesario, realizamos un análisis post-hoc con bootstrapping para comparar las medias de ingresos entre cada par de provincias.

```{r}
# Función de estadística para comparaciones post-hoc
post_hoc_diff_strat <- function(data, indices, grupo1, grupo2) {
  # Resamplear por grupo
  d_grupo1 <- data[data$provincia == grupo1, ]
  d_grupo2 <- data[data$provincia == grupo2, ]
  
  # Resamplear con reemplazo
  resampleado_grupo1 <- d_grupo1[sample(1:nrow(d_grupo1), nrow(d_grupo1), replace = TRUE), ]
  resampleado_grupo2 <- d_grupo2[sample(1:nrow(d_grupo2), nrow(d_grupo2), replace = TRUE), ]
  
  # Calcular la diferencia de medias
  media_grupo1 <- mean(resampleado_grupo1$ytot)
  media_grupo2 <- mean(resampleado_grupo2$ytot)
  return(media_grupo1 - media_grupo2)
}

# Lista de provincias
provincias <- unique(muestra_2$provincia)

# Generar todas las combinaciones de pares de provincias
pares <- t(combn(provincias, 2))

# Configurar el número de remuestras
B_posthoc <- 1000
alfa <- 0.05

# Análisis post-hoc por pares
set.seed(456)
post_hoc_results <- lapply(1:nrow(pares), function(i) {
  grupo1 <- pares[i, 1]
  grupo2 <- pares[i, 2]
  
  # Realizar bootstrap para la diferencia de medias
  boot.pair <- boot(data = muestra_2, 
                    statistic = function(data, indices) post_hoc_diff_strat(data, indices, grupo1, grupo2), 
                    R = B_posthoc)
  
  # Calcular intervalo de confianza
  ci <- boot.ci(boot.pair, conf = 1 - alfa, type = "perc")
  
  return(list(par = paste(grupo1, "vs", grupo2), ci = ci, boot = boot.pair))
})

# Mostrar resultados del análisis post-hoc
for (result in post_hoc_results) {
  cat("Comparación:", result$par, "\n")
  cat("Intervalo de confianza al 95%: [", result$ci$perc[4], ",", result$ci$perc[5], "]\n\n")
}
```

## Conclusión del análisis post-hoc 

Los intervalos de confianza al 95% para las diferencias de medias entre cada par de provincias son los siguientes:

Cordillera vs Maipo: [-54574.72, 178671.5]
Cordillera vs Talagante: [-412612.5, 92020.19]
Maipo vs Talagante: [-486701.6, 30081.13]

Dado que todos los intervalos de confianza incluyen el valor 0, no hay evidencia suficiente para afirmar que existen diferencias significativas en las medias de los ingresos totales entre las provincias de Maipo, Cordillera y Talagante. Por lo tanto, concluimos que las medias de los ingresos totales para hombres y mujeres en estas provincias son estadísticamente similares.



```{r}
library(WRS2)
pruebaboot <- t1waybt(ytot ~ provincia, data = muestra_2, R = 5000)
```

