---
title: "PEP1"
author: "César Rodríguez y Jaime Riquelme"
date: "2024-11-11"
output: html_document
---

##### Importante

Antes de comenzar con el análisis, se hará una importación de las siguientes librerías: *dplyr*, *ggpubr*, *ez* y *tidyr*.

```{r, echo = F, message = F, warning = F}
library(dplyr)
library(tidyr)
library(ggpubr)
library(ez)
```

Una vez realizado, se procederá.

##### Contexto

Diversos estudios sugieren que el nivel de peroxido de hidrogeno (H_2O_2) presente en los foliculos pilosos esta implicado en el proceso de encanecimiento del cabello, donde un mayor nivel de H_2_O_2 suele estar asociado a una mayor cantidad de canas. Dado este contexto, un importante laboratorio de productos cosmeticos ha desarrollado ChaoCanas, un shampoo que busca reducir el nivel de H_2O_2 en los foliculos capilares y, en consecuencia, disminuir la cantidad de canas.

Para evaluar el producto, el laboratorio ha reclutado a un grupo aleatorio de personas, quienes deben usar un shampoo específico (ChaoCanas o un placebo) por un periodo de 1 año. La asignación del shampoo a cada participante también se realiza de manera aleatoria. Cada 3 meses, se mide el nivel de H_2O_2 presente en los foliculos pilosos y se evalua la percepcion de los participantes mediante una escala Likert: donde -5 signfifica que la cantidad de canas aumentó enormemente; 0, que no hay cambios en la cantidad de canas; 5, que la cantidad de canas se redujo enormemente.

Los resultaados de esta evaluación están disponibles en el archivo de datos compartido, en donde cada fila corresponde a los resgistros recogidos para cada persona participante de las siguientes variablex, con x perteneciente a {3, 6, 9,12}:

- ID: identificador único.
- SEXO: sexo (categórica con niveles F: femenino, M: masculino)
- EDAD: rango de edad (categórica, con niveles 40-49, 50-50, 60-69 y 70 o superior)
- SHAMPOO: shampoo entregado (categórica, con niveles ChaoCanas y Placebo)
- NIVEL_X: nivel de H_2O_2 medido en micromolares, presente en los foliculos pilosos al mes X (flotante [1,00, 25,00])
- PERCEPCION_X: percepcion de la cantidad de canas al mes X (entero entre -5 y 5)

##### Desarrollo

En primer lugar, se hará una lectura de los datos utilizando la función nativa de R, *read.csv2*.

```{r, echo = F}
data <- read.csv2("Dataset PE1.csv")
```

Así, las preguntas son las siguientes.

##### Pregunta 1.- El quimico farmaceutico a cargo de las pruebas cree que existen diferencias en los niveles de H_2O2 entre las mujeres de 70 o más años que usaron ChaoCaspa para cada mes registrado. Para confirmar esta creencia se les solicita realizar un análisis inferencial, con 95% de confianza, explicando y justificando paso a paso el procedimiento seguido (hipótesis contrastadas, pruebas estadísticas usadas, verificación de condiciones, etc.), y entregar una respuesta concreta al químico farmacéutico.

R: Analizando la pregunta, podemos obtener diferentes informaciones para seleccionar la prueba estadistica adecuada para poder responder la pregunta solicitada.

Como se nos pide comparar y ver si existen diferencias en niveles de H_2o2, entre las mujeres de 70 o mas años, y además nos comentan que debemos realizar esta comparacion para los 4 diferentes niveles (cada 3 meses), podemos inferir que debemos realizar una prueba ANOVA para muestras correlacionas, ya que para el mismo grupo de personas, se le toma la prueba de los niveles cada 3 meses.

```{r, echo = F}
# Nivel de significancia
alpha <- 0.05

#Filtramos los datos a utilizar para responder la pregunta.

datos_filtrados <- data %>% filter(SEXO == "F", EDAD == "70 o superior", SHAMPOO == "ChaoCaspa")
datos_filtrados2 <- datos_filtrados %>% select(ID,NIVEL_3,NIVEL_6,NIVEL_9,NIVEL_12)

#Convertimos los datos a formato largo

datos_formato_largo <- datos_filtrados2 %>% pivot_longer(c("NIVEL_3","NIVEL_6","NIVEL_9","NIVEL_12"), names_to = "NIVELES", values_to = "Nivel_H2o2")

#Convertimos a factor la variable NIVELES e ID

datos_formato_largo[["NIVELES"]] <- factor(datos_formato_largo[["NIVELES"]])
datos_formato_largo[["ID"]] <- factor(datos_formato_largo[["ID"]])
```

Dado la informacion anterior, planteamos las hipotesis nula y alternativa.

- **Hipótesis Nula ($H_{0}$):** No existen diferencias significativas en los niveles de H_2o2 entre las mujeres de 70 o más años que usaron ChaoCaspa para cada mes registrado. (mu1 = mu2 = mu3 = mu4)
- **Hipótesis Alternativa ($H_{A}$):** Existen diferencias significativas en los niveles de H_2o2 entre las mujeres de 70 o más años que usaron ChaoCaspa para cada mes registrado. $$ \exists i, j \in \{1,2,3,4\} \ni \mu_i \neq \mu_j $$

Ahora, verificamos las condiciones para realizar la prueba estadistica.

- **La escala con que se mide la variable dependiente tiene las propiedades de una escala de intervalos iguales:** Como los valores muestrales son un valor numerico, podemos asumir que se cumple con esta condicion 

- **Las mediciones son independientes al interior de cada grupo:** Como por enunciado nos indican que las muestras fueron seleccionadas aleatoriamente, se cumple la condicion de independencia.

- **Se puede suponer razonablemente que la(s) población(es) de origen sigue(n) una distribución normal:** Para verificar esta condicion, utilizaremos un grafico q-q para verificar esta condicion.

```{r, echo = F}
#Grafico q-q para NIVEL_3

g1 <- ggqqplot(datos_filtrados2$NIVEL_3, ylab = "NIVEL_3", xlab = "Distribucion Normal", color = "Red")

#Grafico q-q para NIVEL_6

g2 <- ggqqplot(datos_filtrados2$NIVEL_6, ylab = "NIVEL_6", xlab = "Distribucion Normal", color = "Pink")

#Grafico q-q para NIVEL_9

g3 <- ggqqplot(datos_filtrados2$NIVEL_9, ylab = "NIVEL_9", xlab = "Distribucion Normal", color = "Blue")

#Grafico q-q para NIVEL_12

g4 <- ggqqplot(datos_filtrados2$NIVEL_12, ylab = "NIVEL_12", xlab = "Distribucion Normal", color = "Green")

#Mostramos todos los graficos Q-Q

ggarrange(g1,g2,g3,g4, ncol = 2, nrow = 2)
```


Al realizar los graficos Q-Q para verificar la condicion de normalidad de los datos, podemos apreciar que los datos se ajustan a una distribucion normal, por lo que podemos asumir que se cumple con la condicion de normalidad.

Para confirmar esta condicion, realizamos una prueba de Shapiro-Wilk para cada uno de los niveles.

```{r, echo = F}

#Prueba de Shapiro-Wilk para NIVEL_3

testNivel3 <- shapiro.test(datos_filtrados2$NIVEL_3)

#Prueba de Shapiro-Wilk para NIVEL_6

testNivel6 <- shapiro.test(datos_filtrados2$NIVEL_6)

#Prueba de Shapiro-Wilk para NIVEL_9

testNivel9 <- shapiro.test(datos_filtrados2$NIVEL_9)

#Prueba de Shapiro-Wilk para NIVEL_12

testNivel12 <- shapiro.test(datos_filtrados2$NIVEL_12)

```

Finalmente, realizando la verificacion de la normalidad con shapiro test, se obtuvieron los siguientes resultados:

  - **p-value Nivel 3:** `r testNivel3$p.value`
  - **p-value Nivel 6:** `r testNivel6$p.value`
  - **p-value Nivel 9:** `r testNivel9$p.value`
  - **p-value Nivel 12:** `r testNivel12$p.value`

Así, como todos los valores resultantes son mayores a nuestro nivel de significancia, podemos confirmar que se cumple la condicion de normalidad de los datos.

- **La matriz de varianzas-covarianzas es esférica (prueba de esfericidad de Mauchly):** Para verificar esta condicion, utilizaremos la prueba de esfericidad de Mauchly la cual la obtendremos de la misma prueba ANOVA, utilizando la función ezANOVA. 

```{r, echo = F}
#Realizamos la prueba de ANOVA

Prueba_Anova_Correlacionada <- ezANOVA(data = datos_formato_largo,
                                       dv = Nivel_H2o2,
                                       wid = ID, 
                                       within = NIVELES,
                                       return_aov = TRUE)

#Mostramos el resultado de la prueba de esfericidad de Mauchly
print(Prueba_Anova_Correlacionada$`Mauchly's Test for Sphericity`)

```

Como las condiciones  se cumplieron, se afirma en la posibilidad de aplicar la prueba, así, se obtiene el siguiente resultado:

```{r, echo = F}
#Mostramos el resultado de la prueba de ANOVA

print(Prueba_Anova_Correlacionada$ANOVA)
```

Luego de realizar la prueba de ANOVA para muestras correlacionadas, primero podemos confirmar la condicion de esfericidad debido a que se ubtuvo un valor de p mayor a un nivel de significancia del 0.05. Por otra parte, al realizar la prueba de anova, con un nivel de significancia del 0.05, se obtuvo un valor de p menor al nivel de significancia, por lo que rechazamos la hipotesis nula en favor de la alternativa y concluimos que existen diferencias significativas en los niveles de H_2o2 entre las mujeres de 70 o más años que usaron ChaoCaspa para cada mes registrado.
  
Debido a esta conclusion, procederemos a realizar un analisis post-hoc con la corrección de bonferroni para determinar en que niveles se encuentran las diferencias significativas.
  
```{r, echo = F}
#Prueba post hoc utilizando el ajuste de bonferroni

Prueba_Post_hoc <- pairwise.t.test(datos_formato_largo$Nivel_H2o2,
                                   datos_formato_largo$NIVELES,
                                   p.adjust.method = "bonferroni",
                                   PAIRED = TRUE)

#Mostramos el resultado de la prueba post hoc

print(Prueba_Post_hoc)
```

Así, como conclusión, luego de inferir que la prueba a realizar es un tipo de ANOVA para muestras correlacionadas, debido a la pregunta a responder, verificar las condiciones de la prueba para su correcto uso, obtuvimos un resultado que nos indicó que existinan diferencias significativas en los niveles de H_2o2 entre las mujeres de 70 o más años que usaron ChaoCaspa para cada mes registrado.
Debido a esto realizamos un analisis Post_Hoc para determinar en donde encontramos las diferencias, en donde al realizar esta prueba, obtuvimos que se encontró una diferencia entre:

- NIVEL_3 Y NIVEL_12
- NIVEL 6 Y NIVEL_12
- NIVEL 9 Y NIVEL_12.

##### Pregunta 2.- El químico farmacéutico sospecha que, para el mes 6, existe diferencia en la percepción de la cantidad de canas entre hombres y mujeres que usaron el placebo. Para confirmar esta creencia, se les solicita realizar un análisis inferencial, con 95% de confianza, explicando y justificando paso a paso el procedimiento seguido (hipótesis contrastadas, pruebas estadísticas usadas, verificación de condiciones, etc.), y entregar una respuesta concreta al químico farmacéutico.

R: En particular, se hace énfasis en que lo solicitado apunta a la verificación de diferencias de percepción para los grupos de hombres y mujeres que usaron el placebo.

Donde lo esperado a verificar, viene dado por las siguientes hipótesis:

- **Hipótesis Nula ($H_{0}$):** No existen diferencias en la percepción de los grupos de hombres y mujeres en el mes 6 en la utilización del shampoo placebo. (Matemáticamente muA - muB = 0)
- **Hipótesis Alternativa ($H_{A}$):** Existen diferencias en la percepción de los grupos de hombres y mujeres en el mes 6 en la utilización del shampoo placebo. (Matemáticamente muA - muB != 0)

De esa forma, se aplica una comparación directa entre un grupo A (hombres) y B (mujeres) según un criterio dado (uso de Placebo como shampoo), así, según lo planteado por el enunciado se presume aplicar una prueba t de Student para muestras independientes con un nivel de significania del 0,05. 

El trabajo de esta prueba requiere la verificación de las siguientes condiciones:

- **Las observaciones deben ser independientes:** En particular, como se menciona de 2 grupos respectivos que fueron seleccionados de manera aleatoria, la selección de uno/a no influyó en la de otro/a persona, así, podemos suponer que las observaciones son independientes.

- **Los datos provienen de una distribución aproximadamente normal:** Para la verificación de esta condición se aplicará una prueba Shapiro-Wilk para ambos grupos de estudio. Así, se obtienen los siguientes resultados:

```{r, echo = F}
dataHombres <- data %>% 
  filter(SEXO == "M") %>%
  select(PERCEPCION_6)

dataMujeres <- data %>% 
  filter(SEXO == "F") %>%
  select(PERCEPCION_6)

testHombres <- shapiro.test(dataHombres$PERCEPCION_6)
testMujeres <- shapiro.test(dataMujeres$PERCEPCION_6)
```

  - **p-value Hombres:** `r testHombres$p.value`
  - **p-value Mujeres:** `r testMujeres$p.value`

Así, los resultaados obtenidos par ambos grupos son menores que nuestor nivel de significancia, se falla en rechazar la hipótesis nula, así, podemos afirmar con un 95% de confianza que los datos *no* provienen de una distribución normal.


Al no cumplirse la segunda condición necesaria para la aplicación de la prueba, se presume aplicar su contraparte no-paramétrica, siendo esta la **Prueba de suma de rangos de Wilcoxon**, donde se deben cumplir las siguientes condiciones:

- **Observaciones independientes:** En particular, como se menciona de 2 grupos respectivos que fueron seleccionados de manera aleatoria, la selección de uno/a no influyó en la de otro/a persona, así, podemos suponer que las observaciones son independientes.
- **Escala de medición a lo menos ordinal:** Se menciona la escala ordinal y esta habla de un orden significativo en la medición, de esa forma, como el estudio de la variable percepcion_x va entre -5 a 5, podemos suponer que sigue esta jerarquía, así, se cumple la segunda condición.

Como ambas condiciones se cumplieron, se afirma en la posibilidad de aplicar la prueba, así, se obtiene el siguiente resultado:

```{r, echo = F}
testWilcox <- wilcox.test(dataHombres$PERCEPCION_6,
                    dataMujeres$PERCEPCION_6, 
                    paired = F,
                    alternative = "two.sided",
                    mu = 0,
                    conf.level = 1 - alpha)
testWilcox
```

Donde el p-value obtenido es de aproximadamente `r testWilcox$p.value`, siendo este resultado mayor a nuestro nivel de significancia, por lo que no existen evidencias suficientes para rechazar la hipótesis nula.

En últimas palabras, la evidencia nos sugiere concluir con un 95% de confianza que **no** existen diferencias en la percepción de los grupos de hombres y mujeres en el mes 6 en la utilización del shampoo placebo.