---
title: "EP03"
author: "JAIME RIQUELME"
date: "2024-10-07"
output: pdf_document

En una planta química hay dos máquinas que envasan detergentes industriales en bidones con un volumen de producto que sigue una distribución normal con
 desviación estándar de 1 litro. La ingeniera a cargo de la planta debe asegurar que los bidones se están llenando con una media de 10 litros. Pero ella tiene la
 sospecha de que hay desviaciones en esta media, lo que piensa confirmar usando una muestra aleatoria de 100 envases (50 de cada una de las máquinas).
 También cree que hay diferencia en el cumplimiento del volumen requerido entre la máquina más antigua y la más moderna, que han de andar por el 90% y
 96% de los bidones, respectivamente.
 
 1.- Si la ingeniera piensa rechazar la hipótesis nula cuando la muestra presente una media menor a 9,78 litros o mayor a 10,22 litros, ¿cuál es la probabilidad
 de que cometa un error de tipo I? Para responder, generen un gráfico de la distribución muestral de las medias hipotetizada en donde se marquen las
 zonas correspondientes a la probabilidad solicitada, para luego, basándose en este gráfico, calcular el área correspondiente. Tome como ejemplo los
 scripts presentados en la lectura sobre poder estadístico
---
```{r}
library(ggplot2)
library(ggpattern)
library(ggpubr)
#Datos conocidos

lim_inf = 9.78
lim_sup = 10.22
mu = 10
sigma = 1
n = 100
SE <- sigma/sqrt(n)

x <- mu + c(-6,5)*SE

g<- ggplot()+ xlim(x)
g<- g + labs(title = "Distribución muestral de la media", x = "Media", y = "Densidad")
g<- g + theme_pubr()

dist_0 <- stat_function(fun = dnorm, args = list(mean = mu, sd = SE),
                        geom = "area",
                        colour = "black", fill = "skyblue", alpha = 0.2)

g1 <- g + dist_0
g1 <- g1 + geom_vline(xintercept = mu, colour = "red")

#Calcular las regiones criticas de la H0

z_inferior <- qnorm(alpha/2, mean = mu, sd = SE, lower.tail = TRUE)
z_superior <- qnorm(alpha/2, mean = mu, sd = SE, lower.tail = FALSE)

#colorear las regiones de rechazo

g2<- g1+ stat_function(fun = dnorm, args = list(mean = mu, sd = SE),
                        xlim = c(x[1], z_inferior),
                        geom = "area", fill = "red", alpha = 0.2)
g2<- g2+ stat_function(fun = dnorm, args = list(mean = mu, sd = SE),
                        xlim = c(z_superior, x[2]),
                        geom = "area", fill = "red", alpha = 0.2)

g2
z_inferior
z_superior

#Calcular el error tipo I
alpha <- pnorm(z_inferior, mean = mu, sd = SE, lower.tail = TRUE) +
  pnorm(z_superior, mean = mu, sd = SE, lower.tail = FALSE)

alpha

#basandonos en el grafico y en el calculo de alpha, la probabilidad de cometer un error tipo I es de 0.0278069.





```

2.-Si el verdadero volumen medio de los bidones fuera de 10,2 litros, ¿cuál sería la probabilidad de que la ingeniera, que obviamente no conoce este dato,
 cometa un error de tipo II? Para responder, agregue al gráfico anterior la verdadera distribución muestral de las medias y marquen (con otro color) la zona
 correspondiente a la probabilidad solicitada, para luego, basándose en este gráfico, calcular el área correspondiente. También hay ejemplos de este
 procedimiento en la lectura sobre poder estadístico.
 
```{r}
#Datos conocidos
mu_2 = 10.2
delta <- mu - mu_2

#Añadimos la verdadera distribucion muestral

g3 <- g2 + stat_function(fun = dnorm, args = list(mean = mu_2, sd = SE),
                         geom = "area", colour = "black", fill = "skyblue", alpha = 0.2) +
      geom_vline(xintercept = mu_2, colour = "blue")

#Añadimos una linea vertical en la region de rechazo

g3 <- g3 + geom_vline (xintercept = z_superior, colour = "red")

g3 <- g3 + stat_function(fun = dnorm, args = list(mean = mu_2, sd = SE),
                         xlim = c(z_superior, x[2]),
                         geom = "area", fill = "red", alpha = 0.2)
g3

#Calculamos la probabilidad de cometer un error tipo II

poder1 <- pnorm(z_inferior, mean = mu_2, sd = SE, lower.tail = TRUE)
poder2 <- pnorm(z_superior, mean = mu_2, sd = SE, lower.tail = FALSE)

poder = poder1 + poder2
beta = 1 - poder

beta

#Basandonos en el grafico y en el calculo de beta, la probabilidad de cometer un error tipo II es de 0.5792464
```

3.-Como no se conoce el verdadero volumen medio, genere un gráfico del poder estadístico con las condiciones anteriores, pero suponiendo que el
 verdadero volumen medio podría variar de 9,5 a 10,5 litros. Hay un ejemplo de este tipo de gráfico en la lectura sobre poder estadístico.
 
```{r}
#Datos conocidos
library(pwr)

mu_3 = seq(9.5, 10.5, 0.01)
deltas <- mu_3 -  mu
deltas_norm <- deltas/sigma

f_b <- function(x) pwr.norm.test(x, n = n, sig.level = alpha,
                                 alternative = "two.sided")$power

poderes <- sapply(deltas_norm, f_b)

f_u <- function(x) pwr.norm.test(x, n = n, sig.level = alpha,
                                 alternative = "less")$power
poderes_u <- sapply(deltas_norm, f_u)

#Graficamos las curvas
datos_anchos = data.frame(deltas, poderes, poderes_u)
g4 <- ggplot(datos_anchos, aes(x = deltas, y = poderes)) +
  geom_line(color = "blue") +
  geom_line(aes(x = deltas, y = poderes_u), color = "red") +
  labs(title = "Poder estadístico", x = "Diferencia de medias", y = "Poder") +
  theme_pubr()

g4
```
 
 4.-Considerando un volumen medio de 10 litros, ¿cuántos bidones deberían revisarse para conseguir un poder estadístico de 0,75 y un nivel de significación
 de 0,05?
 
```{r}
#Datos conocidos
poder = 0.75
alpha = 0.05
efecto_normalizado = delta / sigma

#Para reponder esta pregunta, debemos utilizar la funcion de poder estadistico, dejando en "NULL" el campo que queremos encontrar, en este caso, el tamaño de la muestra.

poder4 <- pwr.norm.test(d = efecto_normalizado, n = NULL, sig.level = alpha,
                        power = poder, alternative = "two.sided")

poder4

#Por lo tanto, se necesita una muestra de 174 bidones aaproximadamente para obtener una potencia estadistica de 0.75.
```
5.-¿Alcanzaría esta muestra para detectar la diferencia que la ingeniera sospecha que existe entre las dos máquinas de la planta con las mismas
 probabilidades de cometer errores?
 
```{r}

```
 

