---
title: "Lectura 3: Método de Wald"
author: "Jaime Riquelme"
date: "2024-11-09"
output: html_document
---

# Pruebas de Inferencia con Proporciones Muestrales

## 1. Método de Wald para Una Proporción

El método de Wald permite construir intervalos de confianza y contrastar hipótesis bajo supuesto de normalidad para una proporción.

### Ejemplo 1: Tiempo de Ejecución de Algoritmo

Aquiles Baeza desea conocer qué proporción de las ejecuciones de un algoritmo de ordenamiento para instancias con 100,000 elementos tardan menos de 25 segundos. Para ello registró tiempos de ejecución de 150 instancias generadas aleatoriamente, encontrando que 64% de ellas fueron resueltas en un tiempo menor a 25 segundos.

#### Datos del Problema

```{r}
n <- 150
p <- 0.64
alpha <- 0.05
```

Para responder podemos calcular el intervalo de confianza para la verdadera proporción a partir de esta muestra, si es que se cumplen las condiciones para que la distribución de p sea cercana a la normal.

**Condiciones**

1. Las observaciones de la muestra son independientes.
2. Se cumple la condición de éxito-fracaso, que establece que se espera observar al menos 10 observaciones correspondientes a éxito y al menos 10 correspondientes a fracaso, matemáticamente, np >= 10 y n(1-p) >= 10.

Dado la información anterior, podemos confirmar que se cumplen ambas condiciones, por lo que podemos proceder a calcular el intervalo de confianza.

**Cálculo del Intervalo de Confianza**

```{r}
error_est <- sqrt((p*(1-p))/n)
Z_critico <- qnorm(alpha/2, lower.tail = FALSE)

inferior <- p - Z_critico*error_est
superior <- p + Z_critico*error_est

print("Intervalo de confianza")
print(c(inferior,superior))
```

Este intervalo de confianza significa que tenemos 95% de confianza que la proporción de instancias del problema que el algoritmo ordena en menos de 25 segundos se encuentra entre 56.31% y 71.69%.

Por otro lado, si queremos una prueba de hipótesis para una proporción, podemos calcular el valor de p mediante la función pnorm.

Como Baeza le asegura al jefe que más del 70% se ejecutan en menos de 25 segundos, podemos plantear la hipótesis nula y alternativa de la siguiente forma:

**Hipótesis**

H0: La cantidad de instancias que se ejecutan en menos de 25 segundos es igual al 70%. (p = 0.70)
Ha: La cantidad de instancias que se ejecutan en menos de 25 segundos es mayor al 70%. (p > 0.70)

**Cálculo del p-valor**

```{r}
# Prueba de Hipótesis

valor_nulo5 <- 0.7

error_est_hip <- sqrt((valor_nulo5*(1-valor_nulo5))/n)
Z_est <- (p - valor_nulo5)/error_est_hip

p <- pnorm(Z_est, lower.tail = FALSE)

print("P-valor")
print(p)
```

Como el valor obtenido de p es mayor al nivel de significancia, no tenemos evidencia suficiente para rechazar la hipótesis nula, por lo que no podemos asegurar que más del 70% de las instancias se ejecutan en menos de 25 segundos.

## 2. Método de Wald para Dos Proporciones

### Ejemplo 2: Tasa de Reprobación por Género

La Facultad de Ingeniería desea determinar si la tasa de reprobación de estudiantes que rinden la asignatura de programación por primera vez es igual para hombres y mujeres. Para ello, se examina la situación final de los estudiantes que rindieron la asignatura durante el segundo semestre de 2017. Para una muestra de 48 hombres (de un total de 632), se encontró que 26 de ellos reprobaron la asignatura. De manera similar, para una muestra de 42 mujeres (de un total de 507), se encontraron 20 reprobaciones.

#### Hipótesis

H0: La tasa de reprobación de hombres es igual a la de mujeres (p1 - p2 = 0)
Ha: Las tasas de reprobación son diferentes para hombres y mujeres (p1 - p2 ≠ 0)

#### Datos del Problema

```{r}
n_hombres <- 48
n_mujeres <- 42
exitos_hombres <- 26  # reprobados
exitos_mujeres <- 20  # reprobados
alpha <- 0.05
```

Verificamos condiciones:
1. Cada proporción debe seguir el modelo normal
2. Las muestras son independientes entre sí
3. Debe cumplirse condición éxito-fracaso para cada grupo

**Verificación Condición Éxito-Fracaso**

```{r}
p_hombres <- exitos_hombres / n_hombres
p_mujeres <- exitos_mujeres / n_mujeres

# Comprobamos np ≥ 10 y n(1-p) ≥ 10 para ambos grupos
exitos_esperados_h <- p_hombres * n_hombres
fracasos_esperados_h <- (1 - p_hombres) * n_hombres
exitos_esperados_m <- p_mujeres * n_mujeres
fracasos_esperados_m <- (1 - p_mujeres) * n_mujeres

print("Verificación condiciones:")
print(paste("Éxitos esperados hombres:", exitos_esperados_h))
print(paste("Fracasos esperados hombres:", fracasos_esperados_h))
print(paste("Éxitos esperados mujeres:", exitos_esperados_m))
print(paste("Fracasos esperados mujeres:", fracasos_esperados_m))
```

**Cálculo del Intervalo de Confianza**

```{r}
# Calculamos diferencia
diferencia <- p_hombres - p_mujeres

# Calculamos error estándar
error_hombres <- (p_hombres * (1 - p_hombres)) / n_hombres
error_mujeres <- (p_mujeres * (1 - p_mujeres)) / n_mujeres
error_est <- sqrt(error_hombres + error_mujeres)

# Intervalo de confianza
Z_critico <- qnorm(alpha/2, lower.tail = FALSE)
inferior <- diferencia - Z_critico * error_est
superior <- diferencia + Z_critico * error_est

print("Intervalo de confianza para la diferencia de proporciones")
print(c(inferior, superior))
```

**Prueba de Hipótesis**

```{r}
valor_nulo <- 0
Z <- (diferencia - valor_nulo) / error_est
p_valor <- 2 * pnorm(-abs(Z))

print("Estadístico Z")
print(Z)
print("P-valor")
print(p_valor)
```

## 3. Método de Wilson

### Ejemplo 3: Tiempo de Ejecución de Algoritmo

Aquiles Baeza, ingeniero en informática, desea conocer qué proporción de las ejecuciones de un algoritmo de ordenamiento para instancias con 100,000 elementos tardan menos de 25 segundos. Para ello, registró tiempos de ejecución para 150 instancias generadas de manera aleatoria, encontrando que 64% de dichas instancias fueron resueltas en un tiempo menor al señalado.

#### Hipótesis

H0: La proporción de instancias que se ejecutan en menos de 25 segundos es 70% (p = 0.7)
Ha: La proporción es menor al 70% (p < 0.7)

#### Datos del Problema

```{r}
n <- 150
p <- 0.64
alpha <- 0.05
```

Verificamos condiciones:
1. Las observaciones son independientes (asegurado por muestreo aleatorio)
2. Condición éxito-fracaso: np ≥ 10 y n(1-p) ≥ 10

**Verificación Condición Éxito-Fracaso**

```{r}
exitos_esperados <- n * p
fracasos_esperados <- n * (1-p)

print("Verificación condiciones Wilson:")
print(paste("Éxitos esperados:", exitos_esperados))
print(paste("Fracasos esperados:", fracasos_esperados))
```

**Cálculo del Intervalo de Confianza de Wilson**

```{r}
# Calculamos intervalo de Wilson
Z_critico <- qnorm(alpha/2, lower.tail = FALSE)

# Proporción ajustada de Wilson
p_ajustada <- (p + (Z_critico^2)/(2*n)) / (1 + (Z_critico^2)/n)

# Error estándar de Wilson
error_est_wilson <- sqrt(p*(1-p)/n + (Z_critico^2)/(4*n^2)) / (1 + (Z_critico^2)/n)

# Intervalo de confianza de Wilson
inferior_wilson <- p_ajustada - Z_critico * error_est_wilson
superior_wilson <- p_ajustada + Z_critico * error_est_wilson

print("Intervalo de confianza de Wilson")
print(c(inferior_wilson, superior_wilson))
```

**Prueba de Hipótesis**

```{r}
valor_nulo <- 0.7
error_est_hip <- sqrt((valor_nulo*(1-valor_nulo))/n)
Z <- (p - valor_nulo)/error_est_hip
p_valor_wilson <- pnorm(Z)

print("P-valor método Wilson")
print(p_valor_wilson)
```

